ACORDAO-COMPLETO-2522923

ACÓRDÃO 6015/2022 ATA 33/2022 - PRIMEIRA CÂMARA

VISTOS, relatados e discutidos estes autos de representação a respeito de possíveis irregularidades na gestão do Serviço de Apoio às Micro e Pequenas Empresas do Amazonas (Sebrae/AM) , referentes a contratos e pagamentos de diárias.
ACORDAM os ministros do Tribunal de Contas da União, reunidos em sessão da 1ª Câmara, diante das razões expostas pelo relator, em:
9.1. conhecer da presente representação para, no mérito, considerá-la parcialmente procedente;
9.2. considerar prejudicada a responsabilização e a apenação do Sr. Aécio Flávio Ferreira da Silva nestes autos, devido ao falecimento em data anterior à realização da audiência;
9.3. acolher as razões de justificativa apresentadas pela Sra. Lamisse Said da Silva Cavalcanti;
9.4. rejeitar as razões de justificativa apresentadas pela Sra. Andressa Heinrich Barbosa de Oliveira e pelo Sr. Maurício Aucar Seffair, no tocante à irregularidade referente à contratação indevida de escritório de advocacia, aplicando-lhes, individualmente, a multa prevista no art. 58, II, da Lei 8.443/1992, no valor de R$ 30.000,00 (trinta mil reais) , fixando-lhes o prazo de 15 (quinze) dias, a contar da notificação, para comprovarem, perante o Tribunal (art. 214, III, "a" do RI/TCU) , o recolhimento das dívidas aos cofres do Tesouro Nacional, atualizadas monetariamente desde a data do acórdão até a do efetivo recolhimento, se forem pagas após o vencimento, na forma da legislação em vigor;
9.5. autorizar, desde logo, se requerido, com fundamento no art. 26 da Lei 8.443/1992, c/c o art. 217, §§ 1º e 2º, do RI/TCU, o parcelamento das dívidas em até 36 parcelas, incidindo, sobre cada parcela, corrigida monetariamente, os correspondentes acréscimos legais, fixando-lhes o prazo de 15 (quinze) dias, a contar do recebimento da notificação, para comprovarem, perante o Tribunal, o recolhimento da primeira parcela, e de 30 (trinta) dias, a contar da parcela anterior, para comprovarem o recolhimento das demais parcelas, devendo incidir, sobre cada valor mensal, atualizado monetariamente, os juros de mora devidos, no caso do débito, na forma prevista na legislação em vigor, alertando os responsáveis de que a falta de comprovação do pagamento de qualquer parcela importará o vencimento antecipado do saldo devedor, nos termos do § 2º do art. 217 do Regimento Interno deste Tribunal;
9.6. autorizar, desde logo, nos termos do art. 28, II, da Lei 8.443/1992, a cobrança judicial das dívidas indicadas nos subitens precedentes, caso não atendidas as notificações;
9.7. dar ciência deste acórdão ao Serviço de Apoio às Micro e Pequenas Empresas do Amazonas, destacando que o relatório e a proposta de deliberação que o fundamentam podem ser acessados por meio do endereço eletrônico www.tcu.gov.br/acordaos;
9.8. encerrar o processo e arquivar os autos.

Representação acerca de irregularidades na gestão do Serviço de Apoio às Micro e Pequenas Empresas do Amazonas (Sebrae/AM), referentes a contratos e pagamentos de diárias.

Primeira Câmara

Serviço de Apoio às Micro e Pequenas Empresas do Amazonas.

3. Interessados/Responsáveis:
3.1. Interessados: Adrianne Antony Gonçalves (XXX.738.532-XX); Gomes & Ventura Consultoria e Comércio Exterior Ltda. (04.626.544/0001-14).
3.2. Responsáveis: Andressa Heinrich Barbosa de Oliveira (XXX.269.812-XX); Aécio Flávio Ferreira da Silva (XXX.497.872-XX); Lamisse Said da Silva Cavalcanti (XXX.753.472-XX); Maurício Aucar Seffair (XXX.285.032-XX); Serviço de Apoio às Micro e Pequenas Empresas do Amazonas (04.322.004/0001-47).

13.1. Ministros presentes: Walton Alencar Rodrigues (Presidente), Benjamin Zymler e Jorge Oliveira.
13.2. Ministro-Substituto convocado: Weder de Oliveira (Relator).
13.3. Ministro-Substituto presente: Augusto Sherman Cavalcanti.

WEDER DE OLIVEIRA

Trata-se de representação autuada pela antiga Secretaria de Controle Externo no Amazonas (Secex-AM) acerca de irregularidades na gestão do Serviço de Apoio às Micro e Pequenas Empresas do Amazonas (Sebrae/AM) , referentes a contratos e pagamentos de diárias.
Transcrevo, com ajustes de forma, a instrução formulada pelo auditor da Secretaria de Controle Externo do Desenvolvimento Econômico (SecexDesenvolvimento) [footnoteRef:2]: [2:  Peça 297.] 
"INTRODUÇÃO
1.	Trata o presente de processo de representação referente a supostas irregularidades na área de contratos e pagamentos de diárias no âmbito do Serviço de Apoio às Micro e Pequenas Empresas do Amazonas (Sebrae-AM) .
1.1.	A representação autuada pela antiga Secex-AM tomou por base manifestação anônima encaminhada a esta Corte. 
HISTÓRICO
2.	Na instrução inicial (peça 3) , após considerar que a Representação preenchia os requisitos de admissibilidade previstos nos arts. 235 e 237, inciso VI, do Regimento Interno deste Tribunal e no art. 103, § 1º, da Resolução TCU 259/2014, foi proposta a realização de diligência, com fundamento no art. 157 do RI/TCU, ao Sebrae-AM, para que fossem apresentadas informações, acompanhadas da documentação de suporte. A propositura recebeu a aquiescência da titular da referida unidade técnica (peça 4) .
3.		Em síntese, o denunciante informa que (peça 1) : 
a) o Sebrae-AM, em fevereiro de 2016, repassou ao Sesc, através do Contrato de Patrocínio 12, o valor de R$ 50.000,00 para a Feira do Livro. A IN 4/2005 proíbe o Sebrae de patrocinar eventos que não tenham vinculação com os objetivos da instituição. Na verdade, estes repasses são usados para festividades e presentes no final do ano para Conselheiros;
b) os contratos de consultoria com a empresa Gomes e Ventura têm valores mensais de R$ 40.000,00, mas não há entrega de nenhum produto (foram pagos R$ 260 mil em 2015 e R$ 128 mil no primeiro trimestre de 2016) ;
c) há pagamentos elevados (R$ 101 mil no último trimestre de 2015) para o escritório Blum, Brino, Abrusio e Vainzof Advogados Associados (CNPJ 02.159.211/0001-05) , sendo R$ 18.000,00 em novembro de 2015 apenas para a gestão de documentos;
d) o Diretor Aécio e o Presidente do Conselho do Sebrae-AM, Sr. Tadros, fizeram viagem à Argentina e receberam ao todo, a título de diárias e adiantamentos, o valor de R$ 30.013,53. O valor de adiantamento de R$ 7.110,00 deveria cobrir despesas já contempladas nas diárias;
e) em março de 2016, o Diretor Aécio participou de uma missão técnica na Alemanha, da qual participam os demais estados da Região Norte, os quais mandaram apenas o técnico responsável pelo projeto. O Sebrae-AM, no entanto, participou com cinco pessoas, dentre elas o próprio Diretor Aécio, que recebeu R$ 19.889,28 de diárias e R$ 25.427,43 de adiantamento;
f) o Diretor Aécio e o Presidente do Conselho do Sebrae-AM, Sr. José Tadros, participaram de uma missão na Europa, entre maio e junho de 2016, onde juntos receberam R$ 63.852,03 de diárias e R$ 9.966,75 de adiantamento.
g) toda vez que o Diretor Aécio viaja para o exterior, ele recebe diárias que contemplam hospedagem, traslados e alimentação, e, também, um adiantamento, sem nenhum propósito, e que de acordo com IN de viagens, este adiantamento teria que ser aprovado pelo Conselho Deliberativo Estadual (CDE) ;
h) as viagens do Diretor Aécio e do Sr. Tadros são sempre feitas em primeira classe ou classe executiva. Há também grande descontrole no pagamento de diárias em território nacional com pagamentos no dia 28 de dezembro, por exemplo;
i) estão desativando a unidade do Sebrae na Zona Leste de Manaus, simplesmente por ter sido uma ação do ex-Superintendente, ao expandir o atendimento para periferia, local onde predominam os pequenos empreendedores.
3.1	Em anexo, o denunciante encaminhou a relação de diárias recebidas pelos Srs. Aécio e Tadros entre 2015 e 2016 (peça 1, p. 3 a 6) . 
4.	Visando elucidar as supostas irregularidades, a Secex-AM solicitou, em diligência, esclarecimentos ao Sebrae/AM por meio do Ofício 10/2017-TCU/SECEX-AM, de 12/1/2017 (peça 5) , recebido em 24/1/2017, conforme aviso de recebimento à peça 7. Em atendimento, a Entidade encaminhou a documentação acostada às peças 15 a 19. 
5.	A documentação encaminhada foi analisada na instrução de peça 20. Na ocasião se propôs a realização de novas diligências ao Sebrae-AM para esclarecimento das questões suscitadas na representação, bem como a oitiva da empresa Gomes & Ventura Consultoria e Comércio Exterior, na condição de terceira interessada, a fim de que apresentasse informações/documentos comprobatórios dos serviços prestados ao Sebrae-AM. A propositura recebeu a aquiescência do titular da então Secex-AM (peça 22) .
6.	A diligência foi realizada, consoante Ofício 650/2018-TCU/SECEX-AM, de 18/4/2018 (peça 24) e o Sebrae/AM encaminhou a documentação acostada às peças 27 a 46. Como a Oitiva, enviada por meio do Ofício 0651/2018-TCU/SECEX-AM, de 18/4/2018, não obteve sucesso na entrega (peça 47) , foram encaminhados novos Ofícios (Ofício 1012/2018-TCU/SECEX-AM, de 28/5/2018, peça 48 e Ofício 1011/2018-TCU/SECEX-AM, de 28/5/2018, peça 49) . Em atendimento, a empresa Gomes & Ventura enviou as informações que compõem as peças 57 a 66.
7.	Procedida a análise das informações obtidas por meio da referida diligência e oitiva, a Secex-AM propôs (peças 67 e 68) : 
'a) conhecer da presente representação, satisfeitos os requisitos de admissibilidade previstos nos arts. 235 e 237, inciso VI, do Regimento Interno deste Tribunal, e no art. 103, § 1º, da Resolução - TCU 259/2014, para, no mérito, considerá-la parcialmente procedente;
b) dar ciência ao Serviços de Apoio às Micro e Pequenas Empresas do Amazonas (Sebrae/AM, sobre as seguintes impropriedades/falhas, para que sejam adotadas medidas internas com vistas à prevenção da ocorrência de outras semelhantes, constatadas no presente processo: 
b.1) celebração de diversos contratos de serviços de consultoria, com base no art. 43 do Regulamento de Regulamento de Licitação e de Contratos do Sistema Sebrae, aprovado pela Resolução CDN 213/2011 e pelas alterações posteriores, com o mesmo objeto em períodos simultâneos, em desacordo com o art. 13 do mesmo Regulamento;
b.2) as entidades públicas não podem utilizar os serviços advocatícios de seu corpo técnico (mesmo advogados contratados) para defender dirigentes da entidade em processos administrativos ou judiciais, quando comprovado que os atos praticados foram manifestamente ilegais ou contrários aos interesses da entidade (Acórdãos 35/2000 e 313/2008, ambos do Plenário e, ainda, o Acórdão 1179/2008-TCU-Primeira Câmara) ;
b.3) contratação direta de serviços advocatícios, identificada nas contratações do escritório Blum, Brino, Abrusio e Vainzof Advogados Associados, com base no art. 25, II, da Lei 8.666/1993, sem a devida caracterização da inviabilidade de competição, a qual decorre da presença simultânea dos requisitos: serviço técnico especializado, entre os mencionados no art. 13 da referida lei, natureza singular do serviço e notória especialização do contratado, consoante Súmula TCU 252;
c) arquivar o presente processo, com fundamento no art. 169, inciso III, do Regimento Interno do Tribunal.'
8.	O Ministro-Relator conheceu da representação, uma vez preenchidos os requisitos de admissibilidade previstos nos arts. 235 e 237, VI, do Regimento Interno (peça 69, p. 2) , entretanto dissentiu do posicionamento da Secex-AM, observando que ainda havia questões a serem esclarecidas nos seguintes pontos: 
 (a)  contrato de consultoria assinado com a empresa Gomes & Ventura; 
 (b) contratação do escritório Blum, Bruno, Abrusio e Vainzof Advogados; e 
 (c)  pagamento de diárias e adiantamentos a dirigentes da entidade.
9.	Em decorrência desse posicionamento, o Ministro Relator encaminhou os autos a então SecexTrabalho para a realização das oitivas indicadas no despacho e prosseguimento do exame.
10. 	Em atendimento ao Despacho de peça 69, após análise complementar de peça 70, por meio do Ofício 937/2019-TCU/SecexTrabalho (peça 72) , de 2/9/2019, solicitou-se, em oitiva, ao Serviço de Apoio às Micro e Pequenas Empresas do Amazonas (Sebrae-AM) para que se manifestasse em relação aos seguintes pontos:
I. Contratos com a empresa Gomes & Ventura Consultoria e Comércio Exterior,
a) apresente justificativa técnica e legal para contratar o mesmo objeto de forma parcelada, por meio de inúmeros contratos, a exemplo da contratação da empresa Gomes & Ventura Consultoria e Comércio Exterior ocorrida nos instrumentos contratuais abaixo: 
a1) Contratos AM1120150110, AM1120150113, AM1120150114 e AM1120150115;
a2) Contratos AM0720150096 e AM0720150098;
a3) Contratos AM0120160056, AM0220160060, AM0320160096 e AM0920160111;
a4) Contratos AM0820160015 e AM0920160091; 
a5) Contratos AM0120150117 e AM0120150119;
a6) Contratos AM0320160096 e AM0320160107;
b) demonstre, no caso dos contratos mencionados na alínea 'a', com mesmo objeto e sobreposição de vigência contratual, que não ocorreram pagamentos em duplicidade pelo mesmo serviço;
c) no caso de contratos mencionados na alínea 'a', com objetos similares com vigência sequencial, explique, em função do princípio da moralidade e impessoalidade, a razão pela qual não foram aventadas a contratação de outras empresas de consultoria; e
d) esclareça a previsão de término da vigência dos contratos com a citada consultoria, já que o parcelamento dos objetos em inúmeros contratos impede que se vislumbre o término do caráter contínuo e permanente da prestação de serviços pela consultoria Gomes & Ventura.   
II. Contratos celebrados com a Opice Blum, Bruno, Abrusio e Vainzof Advogados Associados em 2015 e 2016
a) justifique o interesse do Sebrae/AM para utilizar recurso público visando identificar o responsável pelo perfil 'Roberto Quadros' no Facebook e conta de e-mail novelaputerai@gmail.com;
b) demonstre que supostos conteúdos ofensivos foram direcionados ao Sebrae/AM e não aos dirigentes da entidade, por meio de fornecimento de cópias do conteúdo dessas mensagens de autoria do perfil mencionado na alínea 'a';
c) apresente elementos que permitam concluir que é do interesse do Sebrae-AM a realização dos objetos constantes no contrato celebrado entre a entidade e o escritório Opice Blum, Bruno, Abrusio e Vainzof advogados associados; e
III. esclareça, em relação aos recursos transferidos, em 27/8/2015 e 10/3/2016, como adiantamento para viagens (Argentina e Europa) , a motivação pela qual a entidade classificou como despesa de representação os gastos com translados e alimentação apresentados pelo Sr. Aécio Flávio Ferreira da Silva, visto que, de acordo com Resolução CDE/AM 111/2013, as diárias incluem despesas com locomoção e alimentação.
11.	O Sebrae-AM teve ciência da mencionada oitiva em 11/9/2019, conforme Aviso de Recebimento-AR de peça 73.
12.	No documento protocolado em 26/9/2019 (peça 74) , a Diretora Superintendente solicitou mais sessenta dias para apresentar as manifestações pertinentes. O Ministro-Relator, no Despacho de peça 76, concedeu a prorrogação do prazo solicitada nos termos do parágrafo único do art. 183 do RI/TCU. O Sebrae-AM teve ciência da prorrogação em 6/11/2019, conforme AR de peça 78.
13.	Em 22/1/2020, no Despacho de Conclusão das Comunicações Processuais (peça 79) , a Seproc constatou que o Sebrae-AM não prestou os esclarecimentos solicitados em oitiva. 
14.	Em razão de o gestor do Sebrae-AM não ter se pronunciado, submeteu-se ao Ministro Relator proposta no sentido de solicitar aos gestores da época, em audiência, razões de justificativa para a questionada contratação de serviço de consultoria e de escritório de advocacia, bem como acerca do pagamento de diárias. Além disso, solicitou-se, em diligência, informações sobre a previsão para o término do mencionado contrato de consultoria (peças 80-82) . 
15.	O Ministro Relator, no Despacho de peça 83, determinou que 'deve-se dar prosseguimento ao processo, promovendo-se as audiências dos responsáveis', ressaltando que a redação dos termos da audiência necessita observar o que prescreve a Portaria MINS-WDO 8/2018.
16.	Assim, em cumprimento ao Despacho do Ministro-Relator (peça 83) , foi promovida a audiência da Sra. Andressa Heinrich Barbosa de Oliveira (Ofício 35862/2020-TCU/Seproc - peça 87) , da Sra.  Lamisse Said da Silva Cavalcanti (Ofício 35861/2020-TCU/Seproc - peça 86) e dos Srs. Aécio Flávio Ferreira da Silva (Ofício 35859/2020-TCU/Seproc - peça 84) , Maurício Aucar Seffair (Ofício 35863/2020-TCU/Seproc - peça 85) , bem como a diligência ao Sebrae/AM (peça 88) . 
17.	Os responsáveis tomaram ciência das referidas audiências, conforme documentos constantes das peças 89, 91, 92 e 90, e, exceto a Sra. Andressa Heinrich Barbosa de Oliveira, apresentaram suas razões de justificativa. O Sebrae/AM tomou ciência da diligência conforme documento de peça 99. 
18.	 A audiência proposta na instrução de peça 80 abordou os tópicos a seguir:
I. Irregularidade (Contratos celebrados com a Gomes & Ventura Consultoria e Comércio Exterior Ltda.) 
I.1 dispensa indevida de licitação, com a contratação parcelada de serviços de consultoria para a realização do mesmo objeto, em desacordo com o disposto no art. 6º, inciso II e art. 7º do Regulamento de Licitações e Contratos do Sebrae, nos termos da redação dada pela   Resolução CDN 213/2011, vigente à época dos referidos contratos;
Objetos: 
I.1.1	 Contratos AM1120150110 (R$ 30.960,00) AM1120150113 (R$ 24.240,00) , AM1120150114 (R$ 8.400,00) e AM1120150115 (R$ 20.440,00) . 	Signatários pelo Sebrae-AM: Aécio Flávio Ferreira da Silva e Maurício Aucar Seffair  
I.1.2	 Contratos AM0120160056 (R$ 7.500,00) , AM0220160060 (R$ 7.500,00) , AM0320160096 (R$ 20.000,00) e AM0920160111 (R$ 15.000,00) .  Signatários pelo Sebrae-AM: Aécio Flávio Ferreira da Silva e Maurício Aucar Seffair; e
I.1.3 Contratos AM0820160015 (R$ 28.800,00) e AM0920160091 (R$ 26.400,00) ; 
Responsáveis: Contratos I.1.1, I.1.2 e I.1.3 - Sr. Aécio Flávio Ferreira da Silva (CPF XXX.497.872-XX) e Contrato I.1.1 e I.1.2 - Sr.  Maurício Aucar Seffair (CPF XXX.285.032-XX) . Como membros da diretoria executiva, contrataram com Consultoria Gomes & Ventura em desacordo com o Regulamento de Licitações e Contratos do Sebrae. 
I.2 celebração de contratos com mesmo objeto e sobreposição de vigência contratual, dificultando aferir se não ocorreram pagamentos em duplicidade pelo mesmo serviço, em desacordo com o princípio da publicidade/transparência, insculpido no caput do art. 37 da Constituição Federal;
Objetos: 
I.2.1 Contratos AM1120150110 (R$ 30.960,00) AM1120150113 (R$ 24.240,00) , AM1120150114 (R$ 8.400,00) e AM1120150115 (R$ 20.440,00) . 	Signatários pelo Sebrae-AM: Aécio Flávio Ferreira da Silva e Maurício Aucar Seffair; 
I.2.2	 Contratos AM0720150096 (R$ 15.000,00) e AM0720150098 (R$ 20.000,00) ;
I.2.3	 Contratos AM0120160056 (R$ 7.500,00) , AM0220160060 (R$ 7.500,00) , AM0320160096 (R$ 20.000,00) e AM0920160111 (R$ 15.000,00) .  Signatários pelo Sebrae-AM: Aécio Flávio Ferreira da Silva e Maurício Aucar Seffair;
I.2.4	 Contratos AM0820160015 (R$ 28.800,00) e AM0920160091 (R$ 26.400,00) ; 
I.2.5 Contratos AM0120150117 (R$ 6.000,00) , AM0120150119 (R$ 6.000,00) . Signatários pelo Sebrae-AM: Aécio Flávio Ferreira da Silva e Lamisse Said da Silva Cavalcanti;  
I.2.6 Contratos AM0320160096 (R$ 20.000,00) e AM0320160107 (R$ 12.000,00) . 
Responsáveis: Contratos I.2.5 - Sra. Lamisse Said da Silva Cavalcanti (CPF XXX.753.472-XX) ; Contratos I.2.1 a I.2.6 - Sr. Aécio Flávio Ferreira da Silva (CPFXXX.497.872-XX) e Contratos I.2.1 e I.2.3 - Maurício Aucar Seffair (CPF XXX.285.032-XX) . Como membros da Diretoria Executiva, contrataram com Consultoria Gomes & Ventura em desacordo com o princípio da publicidade/transparência, insculpido no caput do art. 37 da Constituição Federal
II. Irregularidade (Contratos celebrados com a Opice Blum, Bruno, Abrusio e Vainzof Advogados Associados) 
II.1 realização de despesa em desacordo com objetivo primordial do Sebrae (apoiar o desenvolvimento das micro e pequenas empresas por meio de projetos que visem ao seu aperfeiçoamento técnico, racionalização, modernização e capacitação gerencial - art. 7º, § 1º, do Decreto 99.570/1990) quando da contratação do escritório  Opice Blum, Bruno, Abrusio e Vainzof Advogados Associados  11/5/2015 e 8/8/2016 (peça 19, p.1 86-189 e peça 38, p. 7-10) visando identificar o responsável pelo perfil "Roberto Quadros" no Facebook e conta de e-mail novelaputerai@gmail.com;
II.2  contratação direta de escritório de advocacia, em desacordo com o disposto no art. 1º do Regulamento de Licitações e Contratos do Sebrae, nos termos da redação dada pela Resolução CDN 213/2011;
II.3 preço acordado sem meticulosa pesquisa de mercado, em desacordo com o disposto no art. 11 do Regulamento de Licitações e Contratos vigente à época.  
Responsáveis	: Aécio Flávio Ferreira da Silva (CPF XXX.497.872-XX) , Maurício Aucar Seffair (CPF XXX.285.032-XX) e Andressa Heinrich Barbosa de Oliveira (CPF XXX.269.812-XX) . Como membros da diretoria executiva, foram os signatários, pelo Sebrae-AM, do contrato celebrado com o referido escritório de advocacia. Como gestores de recursos públicos, esperava-se que as verbas fossem despendidas no objetivo primordial do Sebrae e não em gastos de interesse privado.
III. Irregularidade (Diárias) 
III.1	 pagamento ao Sr. Aécio Flávio Ferreira da Silva nas datas de 27/8/2015 e 10/3/2016, respectivamente nos valores de R$ 7.110,00 e R$ 25.427,43, para gastos com translados e alimentação, a título de adiantamento para viagens (Argentina e Europa) , em desacordo com a com Resolução CDE/AM 111/2013, visto que despesas com locomoção e alimentação já estão inclusas na diária.
Responsabilidade:  Sr. Aécio Flávio Ferreira da Silva (CPF XXX.497.872-XX) , que recebeu as diárias em benefício próprio em desacordo com a Resolução CDE/AM 111/2013.
19.	E a diligência ao Sebrae/AM solicitou a previsão de término da vigência dos contratos com a consultoria Gomes & Ventura, já que o parcelamento dos objetos em inúmeros contratos impede que se vislumbre o término do caráter contínuo e permanente da prestação de serviços pela referida consultoria.   
20.	As razões de justificativas e os esclarecimentos apresentados pelos responsáveis e pela entidade foram tratadas, de forma preliminar, na análise na instrução de peças 270 e 271, visto que, na ocasião, esta Unidade Técnica se posicionou por refazer as audiências dirigidas aos responsáveis, pelos motivos a seguir:
a) o Sr. Aécio Flávio Ferreira da Silva alegou não precisar exatamente os pontos tratados na audiência;
b) não constar explicitamente nos autos os anexos encaminhados ao referido responsável, em atendimento ao Despacho de peça 83 e em homenagem ao princípio da ampla defesa e do contraditório. 
21	Importa, registrar, ainda, que, em decorrência de novas informações obtidas na diligência de item 19 e das audiências de item 18, a redação das audiências a serem refeitas ganhou novo contorno a seguir:
I. Irregularidade (Contratos celebrados com a Gomes & Ventura Consultoria e Comércio Exterior Ltda.) 
I.1 dispensa indevida de licitação, com a contratação parcelada de serviços de consultoria para a realização do mesmo objeto, em desacordo com o disposto no art. 6º, inciso II e art. 7º do Regulamento de Licitações e Contratos do Sebrae, nos termos da redação dada pela   Resolução CDN 213/2011, vigente à época dos referidos contratos;
Objetos: 
I.1.1	 Contratos AM1120150110 (R$ 30.960,00) AM1120150113 (R$ 24.240,00) , AM1120150114 (R$ 8.400,00) e AM1120150115 (R$ 20.440,00) . 	Signatários pelo Sebrae-AM: Aécio Flávio Ferreira da Silva e Maurício Aucar Seffair  
I.1.2	 Contratos AM0120160056 (R$ 7.500,00) , AM0220160060 (R$ 7.500,00) , AM0320160096 (R$ 20.000,00) e AM0920160111 (R$ 15.000,00) .  Signatários pelo Sebrae-AM: Aécio Flávio Ferreira da Silva e Maurício Aucar Seffair; e
I.1.3 Contratos AM0820160015 (R$ 28.800,00 - Signatários: Aécio Flávio Ferreira da Silva e Maurício Aucar Seffair) e   AM0920160091 (R$ 26.400,00) ; 
Responsáveis: Sr. Aécio Flávio Ferreira da Silva (CPF XXX.497.872-XX) e Sr.  Maurício Aucar Seffair (CPF XXX.285.032-XX) . Como membros da diretoria executiva, contrataram com Consultoria Gomes & Ventura em desacordo com o Regulamento de Licitações e Contratos do Sebrae. 
I.2  celebração de contratos com mesmo objeto e sobreposição de vigência contratual, dificultando aferir se não ocorreram pagamentos em duplicidade pelo mesmo serviço, em desacordo com o princípio da publicidade/transparência, insculpido no caput do art. 37 da Constituição Federal;
Objetos: 
I.2.1 Contratos AM1120150110 (R$ 30.960,00) AM1120150113 (R$ 24.240,00) , AM1120150114 (R$ 8.400,00) e AM1120150115 (R$ 20.440,00) . 	Signatários pelo Sebrae-AM: Aécio Flávio Ferreira da Silva  e Maurício Aucar Seffair; 
I.2.2	 Contratos AM0720150096 (R$ 15.000,00) e AM0720150098 (R$ 20.000,00) . Signatários pelo Sebrae/AM. Andressa Heinrich Barbosa de Oliveira e Aécio Flávio Ferreira da Silva 
I.2.3	 Contratos AM0120160056 (R$ 7.500,00) , AM0220160060 (R$ 7.500,00) , AM0320160096 (R$ 20.000,00) e AM0920160111 (R$ 15.000,00) .  Signatários pelo Sebrae-AM: Aécio Flávio Ferreira da Silva  e Maurício Aucar Seffair;
I.2.4	 Contratos AM0820160015 (R$ 28.800,00 - Signatários:  Aécio Flávio Ferreira da Silva  e Maurício Aucar Seffair)  e AM0920160091 (R$ 26.400,00) ; 
I.2.5 Contratos AM0120150117 (R$ 6.000,00) , AM0120150119 (R$ 6.000,00) . Signatários pelo Sebrae-AM: Aécio Flávio Ferreira da Silva e Lamisse Said da Silva Cavalcanti;  
I.2.6 Contratos AM0320160096 (R$ 20.000,00 - signatários: Aécio Flávio Ferreira da Silva  e Maurício Aucar Seffair)  e AM0320160107 (R$ 12.000,00) ; 
Responsáveis: Contrato I.2.5 - Sra. Lamisse Said da Silva Cavalcanti (CPF XXX.753.472-XX) e Sr. Aécio Flávio Ferreira da Silva (CPF XXX.497.872-XX) ; Contratos I.2.1 a I.2.6 - Sr. Aécio Flávio Ferreira da Silva (CPF XXX.497.872-XX) ; Contratos I.2.1, I.2.3, 1,2,4 e 1.2.6 - Maurício Aucar Seffair (CPF XXX.285.032-XX) e Sr. Aécio Flávio Ferreira da Silva (CPF XXX.497.872-XX) e Contrato 1.2.2. - Sra. Andressa Heinrich Barbosa de Oliveira (CPF XXX.269.812-XX) e Sr. Aécio Flávio Ferreira da Silva (CPF XXX.497.872-XX) : Como membros da Diretoria Executiva, contrataram com Consultoria Gomes & Ventura em desacordo com o princípio da publicidade/transparência, insculpido no caput do art. 37 da Constituição Federal.
II. Irregularidade (Contratos celebrados com a Opice Blum, Bruno, Abrusio e Vainzof Advogados Associados) 
II.1 realização de despesa em desacordo com objetivo primordial do Sebrae (apoiar o desenvolvimento das micro e pequenas empresas por meio de projetos que visem ao seu aperfeiçoamento técnico, racionalização, modernização e capacitação gerencial - art. 7º, § 1º, do Decreto 99.570/1990) quando da contratação do escritório  Opice Blum, Bruno, Abrusio e Vainzof Advogados Associados em 11/5/2015 e 8/8/2016 (peça 19, p.186-189 e peça 38, p. 7-10) visando identificar o responsável pelo perfil 'Roberto Quadros' no Facebook e conta de e-mail novelaputerai@gmail.com;
II.2  contratação direta de escritório de advocacia Opice Blum, Bruno, Abrusio e Vainzof Advogados Associados em 11/5/2015 e 8/8/2016, em desacordo com o disposto no art. 1º do Regulamento de Licitações e Contratos do Sebrae, nos termos da redação dada pela   Resolução CDN 213/2011;
II.3 preço acordado sem meticulosa pesquisa de mercado, em desacordo com o disposto no art. 11 do Regulamento de Licitações e Contratos vigente à época.  
Responsáveis: Sr. Aécio Flávio Ferreira da Silva (CPF XXX.497.872-XX) , Sr. Maurício Aucar Seffair (CPF XXX.285.032-XX) e Sra. Andressa Heinrich Barbosa de Oliveira (CPF XXX.269.812-XX) . Como membros da diretoria executiva, foram os signatários, pelo Sebrae-AM, do contrato celebrado com o referido escritório de advocacia. Espera-se que os recursos públicos geridos pelo   Sebrae/AM tenham sido alocados apenas na execução de suas finalidades primordiais. Como signatários dos referidos contratos, não comprovaram a correta aplicação dos recursos públicos, em desacordo com o que dispõe o art. 70, parágrafo único, da Constituição Federal e o art. 93 do Decreto-Lei 200/1967.
III. Irregularidade (Diárias) 
III.1	 pagamento ao Sr. Aécio Flávio Ferreira da Silva nas datas de 27/8/2015 e 10/3/2016, respectivamente nos valores de R$ 7.110,00 e R$ 25.427,43, para gastos com translados e alimentação, a título de adiantamento para viagens (Argentina e Europa) , em desacordo com a com Resolução CDE/AM 111/2013, visto que despesas com locomoção e alimentação já estão inclusas na diária.
Responsabilidade:  Sr. Aécio Flávio Ferreira da Silva (CPF XXX.497.872-XX) , que recebeu as diárias em benefício próprio em desacordo com a Resolução CDE/AM 111/2013.
22.	As alterações efetuadas entre as audiências de item 18 e 21 estão restritas à inclusão dos signatários dos Contratos AM0720150096 (R$ 15.000,00 - peça 157) , AM0720150098 (R$ 20.000,00 - peça 161) , AM0320160096 (R$ 20.000,00 - peça 155) e AM0820160015 (R$ 28.800,00 - peça 174) , que não constavam no processo quando foi proposta a realização de audiência na instrução de peça 80. 
 23.	As informações referentes às comunicações processuais referentes às audiências de item 21 estão contidas na peça 296 destes autos, conforme transcrição resumida no quadro 1 a seguir:
Quadro 1: Resumo das comunicações processuais
	Natureza; Comunicação; Data de expedição e Peça
	Destinatário
	Data da ciência e Peça
	Peças da Resposta

	Audiência
Of. 10.937/2021-Secomp-4;
17/3/2021
Peça 275
	Aécio Flávio Ferreira da Silva
	18/3/2021
Peça 283
	Não houve.
Responsável falecido em 18/1/2021.
 (peça 295) 

	Audiência
Of. 10.936/2021-Secomp-4;
17/3/2021
Peça 274
	Maurício Aucar Seffair
	19/3/2021
Peça 285
	Conforme consta da peça 280, o responsável ratificou, na íntegra, as justificativas e provas anteriormente apresentadas na peça 266.

	Audiência
Of. 10.934/2021-Secomp-4;
17/3/2021
Peça 272
	Lamisse Said da Silva Cavalcanti
	22/3/2021
Peça 284
	Não houve

	Audiência
Of. 10.935/2021-Secomp-4;
17/3/2021
Peça 273
	Andressa Heinrich Barbosa de Oliveira
	19/3/2021
Peça 286
	Peças 
287 a 294

Fonte: Segecex/Seproc (peça 296) .
EXAME TÉCNICO
24.	Preliminarmente, importa registrar que a presente instrução se limita a complementar a análise da área técnica deste Tribunal, anteriormente já realizada na instrução de peça 67 da Secex/AM. 
25.	Cabe relembrar que a realização de audiências e a diligência decorreram de atendimento ao Despacho do Ministro-Relator (peça 69, p. 2) , que, após apreciar a proposição da Secex/AM, ponderou que ainda havia questões a serem esclarecidas: 
'I. contrato de consultoria assinado com a empresa Gomes & Ventura (peça 69, p. 4) :
11. ... a documentação acostada aos autos revelou aspecto não mencionado na denúncia inicial: a contratação parcelada de serviços de consultoria para a realização do mesmo objeto, com a provável indevida sobreposição de contratos. 
12.	Diante disso, é importante que a unidade instrutiva escrutinize melhor essa ocorrência, em contraponto com o regulamento de licitações e contratos da entidade, mediante a oitiva do Sebrae/AM....' .
II. contratação do escritório Blum, Bruno, Abrusio e Vainzof Advogados (peça 69, p. 6) : 
17. ...a instrução não esclareceu sobre o objeto dos serviços a serem prestados pelo escritório de advocacia, o valor da contratação e a razoabilidade desses valores, o que impede o melhor juízo acerca do assunto. 
18. Além disso, não está fundamentada a razão pela qual a secretaria entende que a contratada representou em todas as ações os interesses do Sebrae/AM, de forma a poder afastar, com razoável segurança, o uso do escritório de advocacia no interesse predominante do dirigente da entidade.
19. Diante disso, a unidade instrutiva deve prosseguir em seu exame mediante a oitiva do Sebrae/AM, para que a entidade se pronuncie sobre a questão.
III. pagamento de diárias e adiantamentos a dirigentes da entidade (peça 69, p.7) :
23. Observo, contudo, que o cerne da denúncia, isto é, o recebimento de adiantamentos para custear despesas já contempladas na diária, a exemplo de despesas com alimentação, não foi enfrentado pela secretaria. 
24. Diante disso, deve a unidade instrutiva prosseguir no exame da matéria.'
26.	Conforme já mencionado nos itens 9 a 18 desta instrução, em razão de o Sebrae/AM não ter apresentado, tempestivamente, os esclarecimentos solicitados em oitiva, foi dado o prosseguimento ao processo com a realização de diligência ao Sebrae/AM e audiências dos responsáveis.   
27.	Posteriormente, o Sebrae/AM apresentou esclarecimentos relacionados à oitiva e a diligência à peça 130.
28.	Dando continuidade, as ocorrências destacadas no Despacho do Ministro-Relator, de peça 69, serão tratadas a seguir:
29.	I. contrato de consultoria assinado com a empresa Gomes & Ventura 
30.	Esclarecimentos - Oitiva e diligência ao Sebrae/AM de item 10 e 19 
Oitiva: Sebrae/AM
I. Contratos com a empresa Gomes & Ventura Consultoria e Comércio Exterior
a) apresente justificativa técnica e legal para contratar o mesmo objeto de forma parcelada, por meio de inúmeros contratos, a exemplo da contratação da empresa Gomes & Ventura Consultoria e Comércio Exterior ocorrida nos instrumentos contratuais abaixo: 
a1) Contratos AM1120150110, AM1120150113, AM1120150114 e AM1120150115;
a2) Contratos AM0720150096 e AM0720150098;
a3) Contratos AM0120160056, AM0220160060, AM0320160096 e AM0920160111;
a4) Contratos AM0820160015 e  AM0920160091; 
a5) Contratos AM0120150117 e AM0120150119;
a6) Contratos AM0320160096 e AM0320160107;
b) demonstre, no caso dos contratos mencionados na alínea 'a', com mesmo objeto e sobreposição de vigência contratual, que não ocorreram pagamentos em duplicidade pelo mesmo serviço;
c) no caso de contratos mencionados na alínea 'a', com objetos similares com vigência sequencial, explique, em função do princípio da moralidade e impessoalidade, a razão pela qual não foram aventadas a contratação de outras empresas de consultoria; e
d) esclareça a previsão de término da vigência dos contratos com a citada consultoria, já que o parcelamento dos objetos em inúmeros contratos impede que se vislumbre o término do caráter contínuo e permanente da prestação de serviços pela consultoria Gomes & Ventura.   
Diligência: Sebrae/AM
informe a previsão de término da vigência dos contratos com a consultoria Gomes & Ventura, já que o parcelamento dos objetos em inúmeros contratos impede que se vislumbre o término do caráter contínuo e permanente da prestação de serviços pela referida consultoria
Sebrae/AM 	 
30.1	O Sebrae/AM, ao prestar esclarecimentos sobre os contratos de consultoria inquiridos nos Ofícios TCU 35863/2020 (diligência) e 0937/2019 (oitiva) , manifestou que:
a) os citados contratos foram celebrados mediante utilização do Sistema de Gestão de Credenciados - SGC, com fulcro no art. 43 do regulamento do Sebrae (peça 130, p. 2-3) :
Art. 43. Para a implantação de serviços próprios de suas finalidades institucionais, quando houver pluralidade de prestadores interessados. O Sistema SEBRAE poderá proceder às contratações mediante a utilização de procedimento de cadastramento e credenciamento de pessoas físicas ou jurídicas, observados os princípios da publicidade e da igualdade, bem como prescrever o respectivo Regulamento.
b) à época, as contratações para prestação de serviços de instrutoria e consultoria do Sebrae/AM utilizavam banco de credenciados existentes no SGC (peça 130, p. 3) ;
c) o Sistema SGC foi utilizado para atender as demandas pontuais e específicas, de expertise externa ao quadro do Sebrae. A empresa Gomes & Ventura Consultoria e Comércio Exterior Ltda. havia sido credenciada no Sebrae/PI, chancelada a prestar serviços aos agentes do Sistema Sebrae nos estados com adesão às condições do Regulamento Nacional (peça 130, p. 3) ; 
d) nos parâmetros do sistema SGC, é possível a emissão de contratos com a mesma empresa credenciada, porém solicitados por diferentes unidades setoriais do Sebrae/AM, conforme disposto no art. 34 do Regulamento do SGC (peça 130, p. 4) ;
e) observou a restrição constante no art. 43 do Regulamento do SGC:
Art. 43. Os contratos não poderão caracterizar exclusividade e ultrapassar o limite máximo de 120 (cento e vinte) horas mensais de prestação de serviços para o Sistema SEBRAE.
Parágrafo único. Esse limite máximo de horas/mês será aplicado para cada profissional indicado pela pessoa jurídica e para os profissionais autônomos, quando for o caso.
30.2	No que se refere aos contratos, com objetos similares, firmados com a Consultoria Gomes & Ventura (questionados por esta Secretaria, listados no item 10, I, alíneas 'a' e 'b', desta instrução) , a entidade relacionou os citados contratos com as seguintes informações: projeto, período de execução, carga horária e valor da hora do consultor (peça 130, p. 16-24) . 
31.	Razões de justificativa referentes à audiência descrita no tem 21, I (apenas relacionadas a ocorrência apontada na representação - as razões de justificativa de caráter pessoal serão analisadas posteriormente) 
Audiência
I. Irregularidade (Contratos celebrados com a Gomes & Ventura Consultoria e Comércio Exterior Ltda.) 
I.1 dispensa indevida de licitação, com a contratação parcelada de serviços de consultoria para a realização do mesmo objeto, em desacordo com o disposto no art. 6º, inciso II e art. 7º do Regulamento de Licitações e Contratos do Sebrae, nos termos da redação dada pela   Resolução CDN 213/2011, vigente à época dos referidos contratos;
Objetos: 
I.1.1	 Contratos AM1120150110 (R$ 30.960,00) AM1120150113 (R$ 24.240,00) , AM1120150114 (R$ 8.400,00) e AM1120150115 (R$ 20.440,00) . 	Signatários pelo Sebrae-AM: Aécio Flávio Ferreira da Silva e Maurício Aucar Seffair  
I.1.2	 Contratos AM0120160056 (R$ 7.500,00) , AM0220160060 (R$ 7.500,00) , AM0320160096 (R$ 20.000,00) e AM0920160111 (R$ 15.000,00) .  Signatários pelo Sebrae-AM: Aécio Flávio Ferreira da Silva e Maurício Aucar Seffair; e
I.1.3 Contratos AM0820160015 (R$ 28.800,00 - Signatários: Aécio Flávio Ferreira da Silva e Maurício Aucar Seffair) e   AM0920160091 (R$ 26.400,00) ; 
Responsáveis: Sr. Aécio Flávio Ferreira da Silva (CPF XXX.497.872-XX) e Sr.  Maurício Aucar Seffair (CPF XXX.285.032-XX) . Como membros da diretoria executiva, contrataram com Consultoria Gomes & Ventura em desacordo com o Regulamento de Licitações e Contratos do Sebrae. 
I.2  celebração de contratos com mesmo objeto e sobreposição de vigência contratual, dificultando aferir se não ocorreram pagamentos em duplicidade pelo mesmo serviço, em desacordo com o princípio da publicidade/transparência, insculpido no caput do art. 37 da Constituição Federal;
Objetos: 
I.2.1 Contratos AM1120150110 (R$ 30.960,00) AM1120150113 (R$ 24.240,00) , AM1120150114 (R$ 8.400,00) e AM1120150115 (R$ 20.440,00) . 	Signatários pelo Sebrae-AM: Aécio Flávio Ferreira da Silva  e Maurício Aucar Seffair; 
I.2.2	 Contratos AM0720150096 (R$ 15.000,00) e AM0720150098 (R$ 20.000,00) . Signatários pelo Sebrae/AM. Andressa Heinrich Barbosa de Oliveira e Aécio Flávio Ferreira da Silva 
I.2.3	 Contratos AM0120160056 (R$ 7.500,00) , AM0220160060 (R$ 7.500,00) , AM0320160096 (R$ 20.000,00) e AM0920160111 (R$ 15.000,00) .  Signatários pelo Sebrae-AM: Aécio Flávio Ferreira da Silva  e Maurício Aucar Seffair;
I.2.4	 Contratos AM0820160015 (R$ 28.800,00 - Signatários:  Aécio Flávio Ferreira da Silva  e Maurício Aucar Seffair)  e AM0920160091 (R$ 26.400,00) ; 
I.2.5 Contratos AM0120150117 (R$ 6.000,00) , AM0120150119 (R$ 6.000,00) . Signatários pelo Sebrae-AM: Aécio Flávio Ferreira da Silva e Lamisse Said da Silva Cavalcanti;  
I.2.6 Contratos AM0320160096 (R$ 20.000,00 - signatários: Aécio Flávio Ferreira da Silva  e Maurício Aucar Seffair)  e AM0320160107 (R$ 12.000,00) ; 
Responsáveis: Contrato I.2.5 - Sra. Lamisse Said da Silva Cavalcanti (CPF XXX.753.472-XX) e Sr. Aécio Flávio Ferreira da Silva (CPF XXX.497.872-XX) ; Contratos I.2.1 a I.2.6 - Sr. Aécio Flávio Ferreira da Silva (CPF XXX.497.872-XX) ; Contratos I.2.1, I.2.3, 1,2,4 e 1.2.6 - Maurício Aucar Seffair (CPF XXX.285.032-XX) e Sr. Aécio Flávio Ferreira da Silva (CPF XXX.497.872-XX) e Contrato I.2.2. - Sra. Andressa Heinrich Barbosa de Oliveira (CPF XXX.269.812-XX) e Sr. Aécio Flávio Ferreira da Silva (CPF XXX.497.872-XX) : Como membros da Diretoria Executiva, contrataram com Consultoria Gomes & Ventura em desacordo com o princípio da publicidade/transparência, insculpido no caput do art. 37 da Constituição Federal.
31.1	Tendo em vista que as razões de justificativa de um dos responsáveis aproveitam aos demais responsáveis, importa destacar os pontos mencionados a seguir:
a) as contratações da empresa em destaque tinham objetos e entregas distintas e foram devidamente executadas. A empresa contratada para a prestação de serviços esclareceu tecnicamente as distinções sobre os objetos contratados e a razão de ser de cada um dos objetos e de cada contratação à peça 57 (Razões de justificativa apresentadas pelo Sr. Maurício - peça 266) ;
b) a unidade técnica deste Tribunal, na instrução de peça 67, p. 5/6, posicionou-se favoravelmente a considerar demonstrado que os serviços contratados foram realmente executados (Razões de justificativa apresentadas pelo Sr. Maurício, peça 266, p. .4) ; e
c) apesar de os objetos contratados serem interligados e próximos, não se confundem com a contratação direta e nem com tentativa de contratação de objeto idêntico (razões de justificativa do Sr. Maurício, peça 266, p. 4-5) .
31.2	Apenas o Sr. Maurício apresentou razões de justificativa diretamente relacionadas à ocorrência.
Análise sobre a ocorrência
32.	Acerca da execução do contrato, a Secex/AM após análise dos documentos encaminhados pelo Sebrae/AM e pela empresa que prestou os serviços de consultoria em referência, na instrução de peça 67, posicionou-se nos termos a seguir:    
16. Com base na farta documentação enviada, considero demonstrado que os serviços contratados foram realizados, não se confirmando a denúncia no que se refere aos pagamentos mensais pelo Sebrae/AM sem a entrega de nenhum produto pela consultora. 
17. A empresa contratada desenvolveu uma série de estudos e relatórios, com vistas a alavancar as receitas com empresas beneficiadas do Sebrae/AM, bem como aperfeiçoar o processo de planejamento da Entidade.
32.1	No tocante à provável sobreposição de objetos de contratos, ao confrontar as informações encaminhadas pelo Sebrae/AM à peça 130, p. 16-24, com os dados já constantes nos autos (Quadro 2) , observa-se que, no caso de objetos similares, os projetos foram executados por consultores distintos.
32.2	Tal constatação não apresenta contradição com o esclarecimento prestado pelo Sebrae/AM de que os contratos apresentam a particularidade de terem sido firmados individualmente com cada consultor e que haviam processos mais complexos que demandaram mais de um consultor (itens 23 e 24 da instrução de peça 67) .
32.3	Por outro lado, em relação a contratos com objetos similares que foram executados pelo mesmo consultor, verifica-se que as execuções se deram em períodos distintos. Além disso, como no caso da elaboração de relatórios mensais, não se vislumbra a possível sobreposição de objetos de contratos. 
32.4	Dessa forma, considerado a análise da execução dos contratos já realizada pela Secex/AM e as informações complementares obtidas por meio de oitiva e diligência junto ao Sebrae/AM, não se vislumbra indícios que apontem para a ocorrência de sobreposição de contratos para a execução do mesmo objeto ou para a realização de contratos simultâneos com o mesmo consultor.   
Quadro 2. Contratos com objetos similares
	Contrato
	Objeto
	Valor (R$) 
	Projeto
	Consultor

	M1120150110
	Mapeamento processo
	30.960,00
	Desen. Fornecedor
	Thiago Riedel -peça 19, p. 131

	M1120150113
	Mapeamento processo
	4.240,00
	Excelência de Gestão
	Gretha Anice - peça 60, p. 89

	M1120150114
	Mapeamento processo
	8.400,00
	Excelência de Gestão
	Bernarda Spindola - peça 19, p. 142

	AM1120150115
	Mapeamento processo
	20.400,00
	Excelência de Gestão
	Aline Alencar- peça 19, p.150

	AM0720150096
	Análise Política Negócios
	15.000,00
	Gestão Adm. Financeira
	Aline Alencar- peça 157, p.5

	AM0720150098
	Análise Política Negócios
	20.000,00
	Gestão Adm. Financeira
	Gretha Anice - peça 163, p.7

	AM0120160056
	Elab. Rel. Mensal Gestão
	7.500,00
	Gestão Adm. Financeira
	Alinny Kelly -peça 165, p. 7

	AM0220160060
	Elab. Rel. Mensal Gestão
	7.500,00
	Gestão Adm. Financeira
	Alinny Kelly -peça 166, p. 7

	AM0320160096
	Elab. Rel. Mensal Gestão
	20.000,00
	Gestão Adm. Financeira
	Alinny Kelly- peça 167, p.8

	AM0920160111
	Elab. Rel. Mensal Gestão
	15.000,00
	Gestão Adm. Financeira
	Wilson Silva, peça 19, p.166

	AM0820160015
	Desen. Metodologia Orç.
	28.800,00
	Gestão da Estratégia
	Carlos Ventura, peça 174, p.1

	 AM0920160091
	Desen. Metodologia Orç.
	26.400,00
	Gestão da Estratégia
	Não localizado

	AM0120150117
	MDEZ
	6.000,00
	Gestão Adm. Financeira
	Carlos Ventura, peça 175, p.6

	AM0120150119
	MDEZ
	6.000,00
	Gestão Adm. Financeira
	Bernarda Spindola, peça 176, p.6

	 AM0320160107
	Aval. Repasse Metodol.
	12.000,00
	 -
	Não localizado

	AM0320160096
	Aval. Repasse Metodol.
	20.000,00
	 -
	Alinny Kelly, peça 169, p.7

Fonte: Cópias de contrato encaminhadas pelo Sebrae/AM e esclarecimento de peça 130
33.	Além disso, averiguou-se a regularidade da contratação parcelada de serviços de consultoria para objetos similares.
33.1	A entidade alega que a contratação parcelada dos questionados serviços de consultoria está amparada no disposto no art. 43 do Regulamento de Licitações e Contratos do Sebrae pelo Regulamento do Sistema de Gestão de Credenciados e no Edital de Credenciamento, que permite a contratação de empresas cadastradas no Sistema de Gestão de Credenciados - SGC.
33.2	Prosseguindo, a contratação de consultores deveria observar o rodízio entre os credenciados mencionados no artigo 33 do regulamento do SGC. Por outro lado, o mencionado regulamento admite, em seu art. 34, exceção a obrigatoriedade de rodízio (peça 130, p. 4) :
Art. 34. Excepcionalmente, poderá haver contratação de prestadores de serviços que não estejam na prioridade do rodízio quando o trabalho a ser desenvolvido for complemento ou continuação de trabalho anteriormente realizado pelo próprio profissional e desde que justificado pela unidade demandante.
33.4	Esta dispensa de rodízio de credenciado deveria ter se dado apenas em caráter excepcional. A respeito, ainda que o objeto do novo contrato seja complementar ou tenha relação com o contrato anterior para justificar a contratação sequencial da Consultoria Gomes & Ventura, parece-nos que:
a) carece de qualquer fundamentação iniciar a contratação, em 15/7/2015, da mencionada consultoria (AM0720150096 - R$ 15.000,00) e depois, alegando que novos contratos com a mesma consultoria guardam relação com os contratos iniciais, celebrar quase 30 contratos totalizando cerca de meio milhão de reais com a mencionada consultoria; 
b) o termo 'excepcionalmente' utilizado no art. 34 do regulamento do SGC significa que 'é fora do comum, que ocorre além dos limites do estabelecido ou do que é normal, frequente ou corriqueiro'. É princípio básico de hermenêutica jurídica o entendimento de que a legislação não contém palavras inúteis A celebração de quase 3 dezenas contratos, equivale a aplicar o artigo 34 da referida norma como se a exigência de excepcionalidade não existisse na norma como condicionante deste tipo de situação:
Art. 34. Excepcionalmente, poderá haver contratação de prestadores de serviços que não estejam na prioridade do rodízio quando o trabalho a ser desenvolvido for complemento ou continuação de trabalho anteriormente realizado pelo próprio profissional e desde que justificado pela unidade demandante (peça 130, p.4) .
c) a celebração de um novo contrato com a mesma credenciada, sempre com a motivação de que que o objeto do novo contrato guarda relação com o contrato anterior, irá permitir que a entidade celebre, sem rodízio ou licitação, infindáveis contratos com a mesma credenciada. 
33.5	A contratação parcelada de serviços junto à Consultoria Gomes & Ventura, sem a observância do rodízio imposto no art. 33 do regulamento do SGC, implica, a nosso viso, no descumprimento do art. 6º, inciso II, alínea "a", e art. 7º do Regulamento de Licitações e Contratos do Sebrae, nos termos da redação dada pela   Resolução CDN 213/2011, vigente à época dos referidos contratos:
Art. 6º São limites para as dispensas e para as modalidades de licitação:
II - para compras e demais serviços: 
a) dispensa - até R$ 44.000,00
Art. 7º O parcelamento de obras, serviços e compras não ensejará a dispensa de licitação por valor, exceto quando o somatório das parcelas, não ultrapassar o limite estabelecido nos incisos I, alínea "a", e II, alínea "a" do artigo 6°, nem descaracterizará a modalidade de licitação pertinente.
33.6	Constata-se, portanto, a irregularidade a seguir:
-  dispensa indevida de licitação, com a contratação parcelada de serviços de consultoria para a realização do mesmo objeto, em desacordo com o disposto no art. 6º, inciso II e art. 7º do Regulamento de Licitações e Contratos do Sebrae, nos termos da redação dada pela Resolução CDN 213/2011, vigente à época dos contratos celebrados junto a Gomes & Ventura Consultoria e Comércio Exterior.   
33.7	Neste particular, sugere-se dar ciência ao Sebrae/AM de que a contratação parcelada de serviços, a exemplo dos 29 contratos celebrados junto a Consultoria Gomes & Ventura nos exercícios de 2015 e 2016, sem a observância à realização de rodízio para a realização do objeto entre as empresas credenciadas,  constitui descumprimento ao disposto nos art. 6º, inciso II, alínea a, e art. 7º do Regulamento de Licitações e Contratos do Sebrae e ao princípio da igualdade.
Análise da responsabilidade pela ocorrência  
Responsáveis
34.	Lamisse Said da Silva Cavalcanti 
Razões de Justificativa
34.1	A Sra. Lamisse encaminhou suas razões de justificativa anteriormente em resposta à primeira audiência contida no Ofício 35.861/2020 - Secomp-4, de 15/7/2020 (peça 86) , ocasião na qual foram incorporados ao presente processo os documentos de peças 115 a 128. 
34.2		A audiência foi refeita por meio do Ofício 10.934/2021-Secomp-4, de 17/3/2021, em atendimento ao Despacho do Senhor Ministro Relator Weder de Oliveira (peça 83) e em homenagem ao princípio da ampla defesa e do contraditório (peça 272) . A citada responsável não encaminhou novas informações em resposta à audiência vinculada ao Ofício 10.934/2021 - Secomp-4 (peça 272) .
34.3	As referidas razões de justificativa encontram-se resumidas a seguir (peças 115 a 128) :
a) tomou a posse, em 22/12/2014, como Diretora Técnica para o quadriênio de 2015/2018 (peça 115, p. 4) . A Diretoria Executiva é composta pelo Diretor Superintendente, Diretor Técnico e Diretor Administrativo e Financeiro (peça 115, p. 3) ; 
b) compete ao Diretor Administrativo Financeiro, de acordo com o art. 6º, inciso III, do Regimento Interno do Sebrae/AM, a organização, o planejamento, a execução e o controle das atividades administrativas da entidade (peça 115, p. 5) ; 
c) o Diretor somente substitui o Superintendente em caso de afastamento ou impedimento temporário (art. 23, inciso IX, cumulado com o art. 18, §2º, do Estatuto do Sebrae/AM) . O Diretor Técnico somente assume a função de ordenador de despesa em último caso, visto que o Diretor Administrativo e Financeiro assume a função precípua e primária de ordenador de despesas. 
d) quanto aos contratos AM0120150117 (R$ 6.000,00) e AM0120150119 (R$ 6.000,00) , de janeiro/2015, observa que os contratos foram assinados em conjunto com o Sr. Aécio Flávio, que ocupava à época o cargo de Diretor Administrativo (peça 115, p. 10) . Na época da assinatura, ela informa que não estava respondendo pelo cargo de Superintendente. Relaciona períodos em que ocupou o referido cargo em 2015 à peça 115, p. 10;
e) 'muito embora o Estatuto tenha consignado que aos Diretores incumbiria assinar, em conjunto com o Diretor Superintendente, convênios, contratos, ajustes, cheques, títulos de crédito e demais instrumentos que importem na realização de despesa, na captação de receitas, na prestação de garantias ou na compra, alienação ou oneração de bens e direitos (art. 23, inciso VIII, do Estatuto) , o Regimento Interno, em obediência ao art. 19 do Estatuto, determinou que essa função seria desempenhada pelo Diretor Administrativo Financeiro, a quem incumbiria executar o controle da gestão administrativa, orçamentária e financeira (art. 6º, III, 'c', do Regimento Interno) '; 
e) destaca que as assinaturas foram apostas para que a Instituição Sebrae/AM não fosse prejudicada com descontinuidade do serviço contratado; 
f) não lhe competia a decisão da contratação e qualquer outra prorrogação (peça 115, p. 10) ; 
g) a ordenação de despesa se dava em caráter subsidiário e precário, uma vez que o papel do Diretor Técnico é prático, é de execução e não de tomada de decisões no âmbito da condução de políticas e orçamento a serem executados pela Instituição; 
h) não realizou qualquer pagamento relacionado ao escritório Opice Blum e os referidos contratos não passaram pela sua análise, já que não era matéria de sua competência estatutária. A contratação em tela foi encerrada na gestão dela como Diretora Superintendente (peça 115, p. 12) ; e 
i) tomou posse como Diretora-Superintendente do Sebrae/AM em 2/1/2019. 
34.4	Quanto ao Ofício 973/2019-TCU/SecexTrabalho, referente à oitiva formulada ao Sebrae/AM (peça 72) , a então Diretora Técnica acreditou que o setor jurídico havia solucionado as pendências junto a esta Corte de Contas e que se encontra à disposição do TCU (peça 115, p. 11-12) . 
34.5	A responsável junta os documentos de peças 117 a 128 para comprovar as suas afirmações. 
Análise
34.6	Em que pese o fato de a Sra. Lamisse ter aposto sua assinatura nos contratos AM0120150117 (R$ 6.000,00) e AM0120150119 (R$ 6.000,00) , posiciona-se favoravelmente a acolher suas razões de justificativa, considerando: 
a) que os questionados contratos de consultoria guardam relação com a área administrativa do Sebrae/AM e que o cargo de Diretor Técnico, ocupado pela responsável, de acordo com o regimento interno do Sebrae/AM, está mais ligado com a execução da atividade fim (orientação, implementação e acompanhamento das ações baseadas nas políticas e diretrizes da entidade) ; 
b) a baixa materialidade dos contratos questionados, que se restringiram a apenas dois instrumentos. A aposição de assinatura ocorreu apenas de forma pontual, durante um período em que outro Diretor estava afastado/licenciado (o contrato demanda a assinatura de dois diretores) ; e 
c) no caso específico, o regulamento do Sebrae permitia, conforme disposto no art. 6º, II, 'a', a contratação de serviços por dispensa de licitação, inclusive parcelado, desde que o montante total não ultrapasse o montante de R$ 44.000,00. O montante total assinado pela responsável foi de R$ 12.000,00. 
35.	Andressa Heinrich Barbosa de Oliveira 
Razões de Justificativa
35.1	Preliminarmente, importa registrar que a Sra. Andressa não encaminhou suas razões de justificativa em resposta ao Ofício 35.862/2020-Secomp-4, de 15/7/2020 (peça 87) .
35.2	A audiência foi refeita por meio do Ofício 10.935/2021-Secomp-4, de 17/3/2021 (peça 273) , em atendimento ao Despacho do Senhor Ministro Relator Weder de Oliveira (peça 83) e em homenagem ao princípio da ampla defesa e do contraditório. 
35.3	As razões de justificativa apresentadas em resposta à referida audiência (peça 273) estão consubstanciadas às peças 287/294 destes autos. A respeito da ocorrência, a Sra. Andressa manifesta que (peça 287) :
a) a solicitação, justificativa e autorização de contratação se deu por pessoas diversas da jurisdicionada, quais sejam, Marcelo José de Souza (solicitação) e autorizado por Aécio Flávio Pereira da Silva - Diretor Administrativo e Financeiro à época (peça 287, p. 5) ;
b) a alegação de que houve celebração de contratos com mesmo objeto e sobreposição de vigência, em possível desacordo com as normas regulamentares pertinentes à instrução, revela-se como imputação demasiadamente genérica, uma vez que deixou a unidade técnica de apontar qual seria o objeto contratual supostamente com mesmo objeto ou mesmo de evidenciar qual seria a sobreposição de vigência, o que certamente dificulta o exercício pleno da ampla defesa e do contraditório pela jurisdicionada;
c) a assinatura da jurisdicionada consta do Contrato AM0720150098. Necessário esclarecer que a avença tinha como período de execução entre 17/5/2015 a 30/10/2015, no valor total de contratação de R$ 20.000,00 (vinte mil reais) , ou seja, a jurisdicionada sequer acompanhou a execução do referido contrato considerando que deixou o cargo de Diretora-Superintendente em 27/7/2015, motivo pelo qual não pode responder pelo período de execução do referido contrato;
d) embora o Estatuto tenha consignado que aos Diretores incumbiriam assinar, em conjunto com o Diretor Superintendente, convênios, contratos, ajustes, cheques, títulos de crédito e demais instrumentos que importem na realização de despesa, na captação de receitas, na prestação de garantias ou na compra, alienação ou oneração de bens e direitos (art. 23, inciso VIII, do Estatuto) , o Regimento Interno, em obediência ao art. 19 do Estatuto, determinou que essa função seria desempenhada pelo Diretor Administrativo/Financeiro, a quem incumbiria executar o controle da gestão administrativa, orçamentária e financeira (art. 6º, III, 'c', do Regimento Interno) .
Análise
35.4	Não há que se falar em prejuízo à defesa pelo fato de não constar no ofício de audiência 'qual seria o objeto contratual supostamente com mesmo objeto ou mesmo de evidenciar qual seria a sobreposição de vigência' em relação aos Contratos AM0720150096 e AM0720150098. Compete à gestora demonstrar a correta aplicação dos recursos públicos, ou seja, de que os objetos dos citados contratos são distintos e foram realizados em períodos distintos.
35.5	Independentemente da a Sra. Andressa não ter ocupado o cargo em todo o período em que o contrato esteve vigente, o que está sendo questionado é o ato de celebração dos mencionados instrumentos contratuais em que consta a assinatura da mencionada responsável.
35.6	Tampouco não há que comparar a situação dela com a da Sra. Lamisse. A Sra Andressa ocupou o cargo de Diretora Presidente à época dos fatos, ao passo que a Sra. Lamisse era ocupante do cargo de Diretora Técnica, que não trata diretamente de assuntos administrativos e financeiros.  De acordo com o Estatuto do Sebrae/AM:
Art. 22. Compete ao Diretor Superintendente: (peça 116) 
IV - coordenar as ações operacionais desenvolvidas nas áreas de atuação setorial dos demais Diretores;
IX - assinar, em conjunto com outro Diretor, convênios, contratos, ajustes, cheques, títulos de crédito e quaisquer instrumentos que importem na realização de despesa, na captação de receita, na prestação de garantia ou na compra, alienação ou oneração de bens e direitos
35.7	A Diretora Superintendente não pode ser eximida da responsabilidade de assinar o contrato alegando que o objeto questionado foi solicitado e autorizado por outro funcionário do Sebrae. Na condição de membro da Diretoria Executiva, competia a Sra. Andressa avaliar a regularidade do pedido e anuir ou não com a demanda dos funcionários do Sebrae/AM.   
35.8	Por outro lado, posiciona-se por afastar, em relação ao parcelamento irregular da contratação da mencionada consultoria, a responsabilidade da Sra. Andressa, pelas razões a seguir:
a) os contratos questionados, pelo número sequencial, foram os dois mais antigos celebrados com a Consultoria Gomes & Ventura. Assim, ainda é plausível aceitar a celebração de contratos junto a mencionada consultoria sem a observância do rodízio entre agentes credenciados insculpido no art. 33 do regulamento do SGC;
b)  a soma dos dois contratos não atinge o montante de R$ 44.000,00 (limite superior para dispensa de contratação de serviços) , o que, em tese, permitiria a celebração desses dois contratos por meio de dispensa de licitação.
36.	Maurício Aucar Seffair 
Razões de Justificativa
36.1		Em resposta à audiência encaminhada por meio do Ofício 10.936/2021-Secomp-4, de 17/3/2021 (peça 274) , o Sr. Maurício Aucar Seffair, Diretor Administrativo e Financeiro do Sebrae/AM à época dos fatos, informou (peça 280) que ratificava, na integralidade, as suas razões de justificativa, anteriormente apresentadas à peça 266 destes autos.
36.2	Em relação aos contratos firmados com a Gomes & Ventura Consultoria e Comércio Exterior Ltda., o Sr. Maurício manifestou que: 
a) deve ser afastada sua responsabilidade em contratos anteriores a 25/11/2015 (peça 266, p. 2-3) ;
b) não celebrou os contratos de origem e nem participou das justificativas iniciais para contratação da empresa, embora entenda que a motivação para a contratação é legítima (peça 266, p. 3) ; e 
c) somente assinou os contratos posteriormente a 25/11/2015 na condição de Diretor Administrativo e Financeiro, em razão de deliberação colegiada da Diretoria Executiva da qual integrava como membro, de forma a possibilitar a continuidade dos serviços distintos já iniciados (peça 266, p. 3) ; 
Análise
36.3	O Senhor Maurício Aucar Seffair exercia a função de Diretor Administrativo e Financeiro do Sebrae/AM à época dos fatos, um cargo de relevante importância no âmbito daquela entidade.
36.4	Sua participação pode ser observada na assinatura de inúmeros contratos celebrados pelo Sebrae/AM, juntamente com o Senhor Aécio Flávio Ferreira da Silva, Diretor Superintendente à época. Os contratos relacionados na audiência são posteriores a 25/11/2015.
36.5	Como mencionado na defesa da Sra. Lamisse, competia ao Diretor Administrativo Financeiro a execução do controle da gestão administrativa, orçamentária e financeira (art. 6º, III, 'c', do Regimento Interno) . 
36.6	Vislumbra-se, portanto, a participação direta do Sr. Maurício na irregularidade constatada.  
36.7	Os objetos em que se observou a aposição de assinatura do Sr. Maurício (Contratos celebrados com a Gomes & Ventura Consultoria e Comércio Exterior Ltda.) são os seguintes:
a)	 Contratos AM1120150110 (R$ 30.960,00) , AM1120150113 (R$ 24.240,00) , AM1120150114 (R$ 8.400,00) e AM1120150115 (R$ 20.440,00) . 	Signatários pelo Sebrae-AM: Aécio Flávio Ferreira da Silva e Maurício Aucar Seffair  
b)	 Contratos AM0120160056 (R$ 7.500,00) , AM0220160060 (R$ 7.500,00) , AM0320160096 (R$ 20.000,00) e AM0920160111 (R$ 15.000,00) .  Signatários pelo Sebrae-AM: Aécio Flávio Ferreira da Silva e Maurício Aucar Seffair; e
c) Contratos AM0820160015 (R$ 28.800,00 - Signatários: Aécio Flávio Ferreira da Silva e Maurício Aucar Seffair) e AM0920160091 (R$ 26.400,00) ; 
d) Contratos AM0320160096 (R$ 20.000,00 - signatários: Aécio Flávio Ferreira da Silva e Maurício Aucar Seffair) e AM0320160107 (R$ 12.000,00) . 
Responsáveis:  Sr. Aécio Flávio Ferreira da Silva e Sr.  Maurício Aucar Seffair. Como membros da diretoria executiva, contrataram com Consultoria Gomes & Ventura em desacordo com o disposto no art. 6º, inciso II, a, e art. 7º do Regulamento de Licitações e Contratos do Sebrae.
Aécio Flávio Ferreira da Silva
Razões de Justificativa (peça 267) 
37.	Preliminarmente, importa registrar que o Sr. Aécio foi instado, em audiência, a se pronunciar sobre as irregularidades mencionadas no Ofício 35859/2020-TCU/Seproc (peça 84) .
37.1	Em atendimento ao citado ofício (peça 267) , o responsável alegou a nulidade da audiência, por entender que a audiência promovida pela Unidade Técnica não observou o Despacho do Ministro Relator de peça 83, no qual foi determinado à Unidade instrutiva que redigisse os termos da audiência atendendo ao que prescreve a Portaria MINS-WDO 8/2018 (peça 267, p. 3-4) . Observa o patrono do responsável que a audiência realizada não descreve, "de forma objetiva e clara, as condutas, os fatos e/ou os atos objeto de solicitação de esclarecimentos, de requerimento de informações" e nem identifica, "com precisão: a) os dispositivos constitucionais, legais ou infralegais infringidos"; bem como não "fez clara referência à suposta decisão, a partir da qual, supostamente seriam conhecidas 'as irregularidades que lhe dizem respeito"'.
37.2	O responsável acrescentou não ter sido anexado ao ofício de audiência "qualquer decisão de mérito no presente processo, seja monocrática ou colegiada, a ser tomado conhecimento ou observado seus termos para identificação de supostas irregularidades que teriam sido praticadas pelo ora Justificante" (peça 267, p. 4) .
37.3	Prossegue manifestando que o Ministro Relator foi induzido a erro pela unidade técnica, ao apreciar o pedido de prorrogação de noventa dias para o atendimento à audiência de peça 84, quando do deferimento parcial da solicitação (por trinta dias) , visto que, de acordo com o disposto no § 3º do art. 143 do RI/TCU, o acórdão proferido em processos constantes de Relação em que haja deliberação pela rejeição de prorrogação de prazo  "conterá os considerandos nos quais estarão descritos todos os elementos e fatos indispensáveis ao juízo de mérito"  (peça 267, p. 5-6) .
37.4	Ponderou, ainda, haver cerceamento defesa em razão de (peças 267, p. 6-7) :
a) que depende da disponibilização de documentos pelo Sebrae, já que não faz mais parte dos quadros da entidade, situação alheia a sua vontade;
b)  continuidade dos motivos de força maior já elencados na solicitação anterior de prorrogação que geram a necessidade maior prazo para o atendimento da audiência;
c) ausência, no ofício de audiência, de itens específicos de impugnações, dificultando a elaboração de sua defesa;
d) que não foi juntado aos presentes autos cópias dos documentos, atos e contratos questionados (peças 267, p. 10) ; 
37.5	Prossegue observando que as supostas irregularidades atribuídas ao Justificante não procedem do ponto de vista fático-processual, tendo em vista que (peça 267, p. 10-13) :
a) não se poderia esperar conduta diversa da que foi por ele adotada na condição de Diretor Superintendente;
b) não há nexo de causalidade entre o suposto dano causado ao erário e os atos praticados pelo Justificante, relativamente ao caso sub examine, que possa atribuir-lhe responsabilidade individual;
c) foram cumpridas a Legislação pertinente e os regulamentos da entidade quando da assinatura dos contratos ou convênios, bem como respeitado os órgãos de controle;
d) não se pode atribuir responsabilidade ao Justificante na medida em que a assinatura de convênios e contratos por si só é apenas uma formalidade inerente ao cargo que ocupava, visto que são firmados diversos contratos;
e) as falhas de execução ou equívocos não podem ser atribuídas unicamente ao Superintendente. A sua responsabilidade não é absoluta; 
f) é inadmissível a imputação de responsabilidade presumida tão só porque, no período em que ocorreram as supostas irregularidades apontadas, ocupava o cargo de Superintendente;
g) "As 'ocorrências' identificadas nos autos tratam de questão procedimental entre as contratantes, estranha aos conhecimentos e atribuições atinentes ao cargo ocupado pelo Justificante, que apenas agiu de forma institucional ao permitir tais ajustes, que, no mais, veio de encontro ao atendimento das necessidades prementes da entidade", não tendo a obrigação a ter domínio técnico sobre a matéria questionada; e
h) não cabe ao Superintendente obstaculizar os ajustes e contratações, nem decidir de forma unilateral, tendo em vista o princípio da delegação da competência.
37.6	Prosseguindo, ponderou que o Código Civil de 2002 substituiu as modalidades de culpa in vigilando e in elegendo, que correspondem a antigas formas de culpa presumida, pela noção de responsabilidade objetiva (peça 267, p. 14) .
37.7	Manifestou que há inúmeros precedentes do TCU apontando não ser automática a responsabilização dos dirigentes superiores, a exemplo dos Acórdão 6934/2015-TCU-Primeira Câmara (Rel. Min. Benjamin Zymler) e 610/2015-Plenário (Rel. Min. Bruno Dantas) - peça 267, p. 14.
37.8	A jurisprudência do TCU entende não ser razoável exigir acompanhamento, por parte dos superiores hierárquicos, do 'cumprimento de disposições legais corriqueiras' (Acórdão 1619/2004-TCU-Plenário) - peça 267, p. 14. 
37.9	Ressaltou que, nos casos em que a delegação administrativa se legitima normativamente, o TCU somente responsabiliza os superiores hierárquicos caso tivessem determinado a seus prepostos o cometimento da fraude, os auxiliando a perpetrá-la ou, alternativamente, dela tivessem ciência, omitindo-se (peça 267, p. 15) .	
37.10	Na instrução de peça 270, ao analisar os ofícios encaminhados a Sra. Andressa Heinrich Barbosa de Oliveira (Ofício 35862/2020-TCU/Seproc - peça 87) , a Sra.  Lamisse Said da Silva Cavalcanti (Ofício 35861/2020-TCU/Seproc - peça 86) , ao Sr Aécio Flávio Ferreira da Silva (Ofício 35859/2020-TCU/Seproc - peça 84) e ao Sr. Maurício Aucar Seffair (Ofício 35863/2020-TCU/Seproc - peça 85) , foi proposto refazer a audiência, em homenagem ao princípio da ampla defesa e do contraditório, de modo a não restar dúvidas sobre o atendimento aos parâmetros necessários para efetuar a comunicação elencados na Portaria MINS-WDO 8/2018.
37.11	Refeita a audiência (Ofício 10.937/2021- Secomp-4, de 17/3/2021 - peça 275) , não houve o encaminhamento de novas razões de justificativa em atendimento ao citado ofício, pois, de acordo com documento extraído do Sistema Informatizado de Controle de Óbitos - Sisobi (peça 295) , o Sr. Aécio Flávio Ferreira da Silva, ocupante dos cargos de Diretor Financeiro e, posteriormente, de Diretor Superintendente do Sebrae/AM à época dos fatos, faleceu em 18/1/2021.
37.12.	O falecimento do responsável traz reflexos em nossas análises, em especial no que tange à responsabilização e aplicação de eventuais sanções por parte deste E. Tribunal.
37.13.	Conforme o Acórdão 1535/2021-TCU-Plenário, prolatado em sessão de 30/6/2021, referente ao processo de Tomada de Contas Especial (TC Processo 025.286/2013-7) , da relatoria do Senhor Ministro Vital do Rego, a Jurisprudência da Corte impõe a seguinte solução nesses casos: 
a)  prosseguimento na análise do recurso de revisão para dirimir o julgamento das contas; 
b)  avaliação de eventual dano ao erário que pode ser cobrado dos sucessores até o limite da herança; 
c)  afastamento de eventuais penalidades de caráter pessoal (Acórdão 3088/2019-TCU-Segunda Câmara) .
37.14		Já no Acórdão de Relação 6.713/2020-TCU-1ª Câmara, Representação referente ao TC Processo 034.812/2014-8, da relatoria do Ministro Walton Alencar Rodrigues, destaca-se os seguintes pontos:
a) a jurisprudência deste Tribunal é pacífica no sentido de que multa não se transfere aos sucessores do falecido, dado seu caráter personalíssimo; e
b) a jurisprudência do TCU acolheu a tese de que a morte do responsável, antes do trânsito em julgado administrativo, extingue a punibilidade;
37.15.		Ainda nesse contexto é necessário destacar a manifestação da Consultoria Jurídica deste Eg. Tribunal, ao atender solicitação formulada pelo senhor Ministro Relator Valmir Campelo, referente ao TC Processo 018.644/2003-2.
O exame da questão formulada pelo ilustre Ministro Valmir Campelo requer breves esclarecimentos acerca do instituto da coisa julgada, bem como do princípio da presunção de inocência.
Na esfera judicial, a decisão transitada em julgado é aquela contra a qual estão esgotados os recursos cabíveis, ou contra a qual transcorreu in albis o prazo legal para o manejo de recursos admissíveis.
Ao trânsito em julgado incorpora-se a eficácia da coisa julgada, qual seja, fazer imutável a decisão. A coisa julgada constitui uma garantia constitucional (art. 5º, XXXVI, CF/88) , deixando os casos já decididos estáveis, não podendo sequer a edição de uma nova lei abalar sua imutabilidade de forma retroativa.
Na via administrativa não existe a coisa julgada stricto sensu, uma vez que, em nosso sistema jurídico, somente o Poder Judiciário possui a prerrogativa de dizer o direito, isto é, de exercer a função jurisdicional de maneira definitiva.
Não obstante, difundiu-se na doutrina pátria o conceito de coisa julgada administrativa para referir-se à decisão prolatada pela Administração Pública, em um processo devido, e que não pode ser mais objeto de reforma na via administrativa. Nesse sentido, eventual irresignação contra essa decisão deverá ser dirigida ao Poder Judiciário.
Por outro lado, reza o princípio da presunção de inocência, insculpido no inciso LVII do art. 5º da Constituição Federal, que ninguém será considerado culpado até o trânsito em julgado de sentença penal condenatória.
Em que pese tratar-se de princípio historicamente relacionado ao direito penal, tem-se admitido a irradiação de seus efeitos sobre outros ramos do ordenamento jurídico, notadamente em observância ao princípio de hermenêutica constitucional da máxima efetividade das garantias constitucionais.
Do exposto, resta evidente que a Administração também deve observar o princípio constitucional da presunção de inocência. Dessa forma, ninguém será considerado culpado até o trânsito em julgado da decisão administrativa sancionatória.
Posto isso, adentrando-se o mérito da consulta formulada pelo eminente Ministro Valmir Campelo, caso haja a morte do gestor antes do trânsito em julgado administrativo, em observância ao princípio da presunção de inocência, forçoso concluir que o agente faleceu sem que lhe fosse imputada, em caráter definitivo, a responsabilidade por infração administrativa.
Nesse caso, à Administração restará a impossibilidade de aplicação de sanção, até mesmo porque com a sua morte, não mais haverá possibilidade de defesa por parte do responsável.
Observa-se que a jurisprudência do TCU acolheu a tese de que a morte do responsável antes do trânsito em julgado administrativo extingue a punibilidade.
Neste contexto, extrai-se que o TCU, em consonância com o princípio da presunção de inocência, considera extinta a punibilidade do responsável falecido antes do trânsito em julgado administrativo, cabendo ao Tribunal rever, de ofício, a sua decisão mediante proposta do relator, da unidade instrutiva ou do Ministério Público.
37.16	Embora não nos seja possível apresentar proposta para aplicação de sanções de caráter personalíssimo ao gestor falecido, a exemplo da multa, há que se considerar a possibilidade de ocorrência de eventual dano aos cofres do Sebrae/AM, com a consequente instauração da competente Tomada de Contas Especial.
37.17	A eventual ocorrência de danos aos cofres do Sebrae/AM poderia ensejar proposta de recomposição do prejuízo causado pelo gestor responsável, Sr. Aécio Flávio Ferreira da Silva, objetivando o ressarcimento dos valores devidos que incidiria sobre o seu espólio.
37.18	Na presente ocorrência, em que pese a constatação de que, em prejuízo ao princípio da igualdade e impessoalidade e aos demais consultores credenciados, a Consultoria Gomes & Ventura foi contratada indevidamente, sem licitação, quase 30 vezes, não há indícios de ocorrência de dano ao erário, visto que os elementos constantes nos autos apontam para a execução dos serviços contratados.
37.19	Dessa forma, visto que a última audiência ocorreu após o falecimento do Sr. Aécio, entende-se prejudicado o julgamento do mencionado responsável relacionado à ocorrência.     
37.20	Por outro lado, deve-se ressaltar que não se atribuiu automaticamente a responsabilidade ao Sr. Aécio por atos praticados por seus subordinados. O próprio Sr. Aécio foi signatário dos contratos questionados.    
38.	II. contratação do escritório Blum, Bruno, Abrusio e Vainzof Advogados (peça 69, p. 6)  
39.	Esclarecimentos- Oitiva ao Sebrae/AM de item 10 e 19 
Oitiva
II. Contratos celebrados com a 	Opice Blum, Bruno, Abrusio e Vainzof Advogados Associados em 2015 e 2016
a) justifique o interesse do Sebrae/AM para utilizar  recurso público visando identificar o responsável pelo perfil "Roberto Quadros" no Facebook e conta de e-mail novelaputerai@gmail.com;
b) demonstre que supostos conteúdos ofensivos foram direcionados ao Sebrae/AM e não aos dirigentes da entidade, por meio de fornecimento de cópias do conteúdo dessas mensagens de autoria do perfil mencionado na alínea 'a'; e
c) apresente elementos que permitam concluir que é do interesse do Sebrae-AM a realização dos objetos constantes no contrato celebrado entre a entidade e o escritório Opice Blum, Bruno, Abrusio e Vainzof advogados associados; 
Sebrae/AM
Esclarecimentos
39.1	O Sebrae/AM, ao prestar esclarecimentos sobre os tópicos inquiridos nos Ofícios TCU 35863/2020 (diligência) e 0937/2019 (oitiva) , informou que:
a) quanto à realização de despesa em desacordo com o objetivo primordial do SEBRAE, em consideração aos contratos firmados com a Ópice Blum, sendo que um deles tinha como objeto identificar o responsável pelo perfil 'Roberto Quadros' no Facebook e conta de e-mail novelaputerai@gmail.com, entende que a manifestação deve se dar pelos próprios signatários do contrato; 
b) os fatos narrados se desdobraram em três ações judiciais, em que o Sebrae/AM configurou como Autor. Obteve-se o resgate no valor de R$ 126.416,49 revertidos para o Sebrae/AM em 12/2/2019, de acordo com a comprovação nos documentos anexados (peça 130, p. 10) .
39.2	Além disso, relacionou os documentos a seguir: 
a) pagamentos e respectivos documentos que dão respaldo aos valores pagos ao escritório de advocacia (peça 186 a 256) ; 
b) Relatório sucinto do estágio das ações relacionadas à prestação do serviço elaborado pelo escritório de advocacia (peça 255) ;
c) Parecer sobre a legalidade da contratação do escritório - peça 256. No referido parecer, discutiu-se a legalidade da contratação por inexigibilidade da licitação, no entanto, a área jurídica da entidade fez a ressalva de que a discussão sobre a oportunidade e a conveniência da contratação estavam além de suas competências funcionais (peça 256) ; e
d) valor do ressarcimento obtido (peça 251) 
40.	Razões de justificativa em relação à audiência descrita no item 21, II (apenas relacionadas à ocorrência apontada na representação - as razões de justificativa de caráter pessoal serão analisadas posteriormente) .
Audiência
II. Irregularidade (Contratos celebrados com a Opice Blum, Bruno, Abrusio e Vainzof Advogados Associados) 
II.1 realização de despesa em desacordo com objetivo primordial do Sebrae (apoiar o desenvolvimento das micro e pequenas empresas por meio de projetos que visem ao seu aperfeiçoamento técnico, racionalização, modernização e capacitação gerencial - art. 7º, § 1º, do Decreto 99.570/1990) quando da contratação do escritório  Opice Blum, Bruno, Abrusio e Vainzof Advogados Associados 11/5/2015 e 8/8/2016 (peça 19, p.186-189 e peça 38, p. 7-10) visando identificar o responsável pelo perfil "Roberto Quadros" no Facebook e conta de e-mail novelaputerai@gmail.com;
II.2  contratação direta de escritório de advocacia, em desacordo com o disposto no art. 1º do Regulamento de Licitações e Contratos do Sebrae, nos termos da redação dada pela   Resolução CDN 213/2011;
II.3 preço acordado sem meticulosa pesquisa de mercado, em desacordo com o disposto no art. 11 do Regulamento de Licitações e Contratos vigente à época.  
Responsáveis	: Aécio Flávio Ferreira da Silva (CPF XXX.497.872-XX) , Maurício Aucar Seffair (CPF XXX.285.032-XX) e Andressa Heinrich Barbosa de Oliveira (CPF XXX.269.812-XX) . Como membros da diretoria executiva, foram os signatários, pelo Sebrae-AM, do contrato celebrado com o referido escritório de advocacia. Como gestores de recursos públicos, esperava-se que as verbas fossem despendidas no objetivo primordial do Sebrae e não em gastos de interesse privado.
40.1	           	Tendo em vista que as razões de justificativa de um dos responsáveis aproveitam aos demais responsáveis, em relação ao questionado contrato de advocacia, importa destacar os pontos mencionados a seguir:
a) 'o objeto contratado teve utilidade e foi colocado em prática, garantido a execução dos serviços posteriormente pagos, como demonstram os documentos constantes das Peças 19, páginas 193 e 198; 39, páginas 12 a 16, 25, 26 a 29; 42, páginas 24, 29 a 36 e 45; 43, páginas 1 a 31; 44; 45 e 46' (razões de justificativa apresentadas pelo Sr. Mauricio - peça 266) ; e
b) o preço estava dentro do praticado no mercado e a há farta documentação nos autos demonstrando a expertise do escritório (razões de justificativa apresentadas pelo Sr. Maurício -  peça 266, p. 6) .
40.2	Apenas o Sr. Mauricio apresentou razões de justificativa diretamente relacionada à ocorrência ou não da irregularidade 
Análise
41.	Preliminarmente, visto que não ocorreu manifestação adicional e nova acerca da contratação direta, entende-se pertinente transcrever o posicionamento anterior da Secex/AM (peça 67) :   
45.	Merece análise o fato de a contratação ter se efetuado com base em inexigibilidade de licitação (Contrato de 11/5/2015, peça 38, p. 7-11 e Contrato 24/2016, peça 40, p. 1-5) ) . 
46.	A Administração da entidade justifica a necessidade de uma das contratações alegando (peça 39, p. 25) .
NECESSIDADE DA CONTRATAÇÃO
Contratação de escritório jurídico para gestão e avaliação de documentos eletrônicos, visando salvaguardar interesses de segurança do Sebrae Amazonas.
Consultoria Jurídica especializada em direito eletrônico e digital.
A gestão dos documentos pode ensejar interposição de ação judicial
Análise de caso.
Perícia judicial.
Preservação de possíveis-provas.
Justificativa:
Implementar mecanismos de segurança jurídica e manter em tramitação ações judiciais que correm sob sigilo. Materialidade específica que ultrapassa o campo de atuação da Assessoria Jurídica interna.
Para avaliação da UAJ o caráter de dispensa ou inexigibilidade de procedimento licitatório. 
47.	Conforme parecer jurídico do Sebrae/AM (peça 39, p. 26-29) :
Diante da hipótese disposta perante esta Assessoria Jurídica, sob proposição da Superintendência, acerca da possibilidade concreta de contratação de· escritório de advocacia especializada, por meio de Dispensa de Licitação ou de Inexigibilidade, para atender interesse institucional deste SEBRAE Amazonas, tenho entendimento favorável, respaldado nas questões de Direito a seguir discorridas 
Em primeiro lugar, entendo ser o caso de inexigibilidade de licitação, autorizada em nosso normativo interno como extraordinária, mas viável desde que respeitadas certas formalidades e exigências inafastáveis, sendo a maior delas a prevalência do interesse institucional. Neste raciocínio, apresento o Entendimento do Controle Interno Federal sobre a Gestão dos Recursos das Entidades do Sistema 'S', veiculado pela Controladoria Geral da União - CGU.
48.	Esta Corte tem entendimento que a contratação direta de serviços advocatícios deve ser precedida da adequada convocação pública de eventuais interessados na prestação dos serviços ou, na impossibilidade de realização dessa, da devida comprovação de tal circunstância, sob risco de afronta ao princípio do tratamento isonômico a potenciais fornecedores disposto no inciso XXI do art. 37 da Constituição Federal (Acórdão 2725/2018-TCU-Plenário, Relator Ministro José Múcio) .
49.	Por outro lado, a Súmula TCU 252 definiu que "a inviabilidade de competição para a contração de serviços técnicos, a que alude o inciso II do art. 25 da Lei 8.666/1993, decorre da presença simultânea de três requisitos: serviço técnico especializado, entre os mencionados no art. 13 da referida lei, natureza singular do serviço e notória especialização do contratado".
50.	No caso em análise não está comprovado nos autos que tenha havido convocação pública de eventuais interessados. Em sua apresentação o escritório Blum, Brino, Abrusio e Vainzof Advogados Associados procura demonstrar sus notória especialização afirmando '...fundado em 1997, possui 18 anos de sólida experiência nas áreas do Direito Digital e Eletrônico, Internet, Informática, Propriedade Intelectual, Telecomunicações, Novas Tecnologias, Segurança da Informação e suas vertentes, posiciona-se entre os maiores escritórios especializados na área da América Latina.'
51.	Em casos semelhantes, foi expedido alerta ou ciência às entidades (Acórdão 2725/2018-TCU-Plenário, Relator Ministro José Múcio e Acórdão 2051/2018-TCU-Plenário, Relator Ministro Augusto Sherman) .
42	Prosseguindo, já em relação à regularidade ou não do objeto do contrato de advocacia, a Secex/AM (itens 37 a 44) registrou que esta Corte posicionou-se no sentido de que (Acórdão 176/2017-TCU-Plenário, Relator Ministro José Múcio Monteiro) :
É regular o custeio pelas empresas estatais de despesas relacionadas à defesa de seus dirigentes, desde que não envolva atos manifestamente ilegais, contrários aos interesses da entidade, praticados com dolo ou culpa, cabendo à estatal escolher a opção que se revele mais vantajosa ao interesse público: utilizar advogados de seu quadro, contratar escritório de advocacia ou fazer seguro de responsabilidade civil.
42.1	Foram celebrados dois contratos com escritório Blum, Brino, Abrusio e Vainzof Advogados Associados para a identificação de titular de perfil social e e-mail nas datas de 11/5/2015 e 8/8/2016. Em síntese:
a) o contrato celebrado em 11/5/2015 visava identificar o titular do e-mail novelaputerai@gmail.com e do perfil Roberto Quadros no Facebook; e 
b) o contrato celebrado em 8/8/2016 visava obter dados cadastrais do e-mail anonnymous.backtrack1234@hotmails  e obter provas de autoria junto aos equipamentos eletrônicos do Sr. Milton Ivan Palacios Coronado.
42.2	Em que pese o Sr. Mauricio Seffair não ter assinado o contrato mencionado na alínea 'a' do subitem anterior, o referido responsável foi indagado sobre o interesse de o Sebrae/AM descobrir o titular do perfil 'Roberto Quadros' no Facebook. Tal indagação deveu-se ao fato de haver relação entre o endereço de IP (Internet Protocol)  do perfil 'Roberto Quadros'  e o Sr. Milton Ivan Palacios Coronado. 
42.3	O perfil do Facebook 'Roberto Quadros' aparentemente proferiu comentários negativos em relação à gestão do Sebrae/AM. O órgão e os responsáveis não esclareceram, de forma objetiva e transparente, a relação entre o objeto da contratação e a missão institucional do Sebrae/AM, bem como não detalharam essa crítica negativa.
42.4	No tocante ao e-mail anonnymous.backtrack1234@hotmail, conforme documento de peça 40, p. 10 e 11, observa-se que as críticas negativas se referem, basicamente, às ocorrências relatadas nesta representação. Em última instância, parece-nos que os gestores, à época, do Sebrae/AM, buscaram saber a identidade da pessoa que fez a denúncia anônima, que originou a presente representação.  
42.5	 Efetuadas essas considerações preliminares, vislumbra-se, a discussão sobre os seguintes pontos relacionados ao contrato de advocacia:
a) o alvo real dos ataques supracitados estaria direcionado ao Sebrae/AM ou aos seus dirigentes?
b) seria do interesse da entidade utilizar recursos públicos para identificar o responsável pela denúncia anônima que originou a presente representação?
42.6.	A segregação entre a entidade e sua cúpula de dirigente pode ser tênue, uma vez que o ataque a uma pode se refletir sobre a outra. 	Quando uma instituição é objeto de denúncias, pode haver comprometimento de sua imagem frente à sociedade.
42.7	Quando os ataques são centrados em alguns dos empregados da entidade, todos os demais, em algum grau, podem ser prejudicados em sua imagem profissional. A entidade também pode sofrer impactos negativos à medida que terceiros podem associá-la aos problemas/denúncias endereçadas aos seus empregados.
42.8	Por outro lado, a denúncia pode abranger a descrição de irregularidades reais e, após a comprovação dos fatos, a imagem negativa ficar atrelada somente aos gestores. Ao invés de esclarecer rapidamente os fatos mencionados na crítica, os gestores preferiram gastar recursos públicos para descobrir quem fez as críticas. Questiona-se se este tipo de decisão atende realmente o interesse público ou ao gestor alvo de crítica. 
42.9	Visto que, até o presente momento, nem o Sebrae/AM e nem os responsáveis esclarecem exatamente a relação entre o objeto dos referidos contratos de advocacia e o interesse institucional do Sebrae/AM envolvido na contratação, posiciona-se por não acolher as razões de justificativa em relação à motivação para a celebração dos questionados contratos. 
43.	Acerca da solicitação ao Sebrae/AM e aos responsáveis para demonstrar a compatibilidade de preços entre os valores contratados junto ao escritório Blum, Bruno, Abrusio e Vainzof Advogados, importa destacar que nenhum documento de pesquisa de preços realizada junto a outros escritórios de advocacia foi apresentado pelos responsáveis. Importa ressaltar que, anteriormente aos questionados contratos, o citado escritório já prestava serviços ao Sebrae em outras causas (peça 40, p. 12) .
43.1	A nosso viso, a ausência de apresentação de realização de pesquisa de preços antes da contratação de serviços por inexigibilidade configura infringência ao disposto no art. 11 do Regulamento de Licitações e Contratos do Sebrae. 
Art. 11. As dispensas, salvo os casos previstos nos incisos I e II do art. 9º, ou as situações de inexigibilidade, serão circunstanciadamente justificadas pelo órgão responsável, inclusive quanto ao preço e ratificadas pela autoridade competente.
43.2	A forma de remuneração para o referido escritório de advocacia, em relação ao contrato firmado na data de 8/8/2016, se encontra no capítulo 'Remuneração à contratada' (peça 19, p. 187-188) . Já em relação ao contrato firmado em 11/5/2015, a forma de remuneração encontra-se à peça 38, p. 8-9.
43.4	Ao somar a lista dos valores pagos ao escritório de advocacia no período de 2015 a 2017 (informação repassada pelo Sebrae/AM - peça 250) , obtém-se o valor de   R$ 279.887,96 (valores nominais e não atualizados. O Sebrae não discriminou os valores da planilha de peça 250 por contrato) .  Em uma realidade em que os recursos são escassos, não nos parece razoável despender recursos apenas para, em última instância, 'descobrir' quem foi a pessoa que apresentou denúncias com o mesmo conteúdo da presente representação (peça 40, p. 10-11) . Esse ato antieconômico é potencializado pela ausência de realização e pesquisa de mercado quanto ao preço dos serviços.     
44.	Dessa forma, a nosso viso, além do apontamento da Secex/AM, se encontram configuradas as seguintes irregularidades:
a) Contratação do escritório Blum, Bruno, Abrusio e Vainzof Advogados, sem a realização de pesquisa de preço, em desacordo com o disposto no caput do art. 11 do Regulamento de Licitações e Contratos do Sebrae; e                   
b) Realização de despesa com serviços advocatícios (escritório Blum, Bruno, Abrusio e Vainzof Advogados) sem a adequada demonstração de sua necessidade, economicidade e, principalmente, sua relação com o objetivo primordial do Sebrae (apoiar o desenvolvimento das micro e pequenas empresas por meio de projetos que visem ao seu aperfeiçoamento técnico, racionalização, modernização e capacitação gerencial - art. 7º, § 1º, do Decreto 99.570/1990) .   
44.1	Entende-se, oportuno, ainda, cientificar o Sebrae/AM acerca destas irregularidades. 
45.	Por outro lado, pondera-se que não há elementos para se manifestar pela ocorrência de possível débito passível de ressarcimento aos cofres do Sebrae/AM, visto que, conforme relatado pela Secex/AM (itens 37 a 39 da instrução de peça 67) , "o escritório de advocacia Opice Blum desenvolveu atividades jurídicas compatíveis com o objeto contratado".
45.1	Além disso, vale registrar que, em decorrência da ação judicial para tentar identificar o autor das críticas aos gestores da Entidade, obteve da Prodam (Processamento de Dados do Amazonas) , provedor de conteúdo na internet, R$ 126.416,49 (peça 251) , em razão de a mesma não ter armazenado os dados a contento que pudessem identificar o número do I.P (internet protocol) do responsável pelos mencionados comentários negativos (peça 41, p.16) .
46.	Importa registrar que, em 19/11/2019, o Sebrae/AM notificou o citado escritório acerca do seu desinteresse na continuidade do questionado contrato (peça 124) .
Análise da responsabilidade pela ocorrência  
Responsáveis
47.	Andressa Heinrich Barbosa de Oliveira
Razões de Justificativa 
47.1	A Sra. Andressa manifestou que:
a) ocupou o cargo de Diretora Superintendente tão somente no período de 22/12/2014 a 27/7/2015 (peça 287, p. 3 e peça 289, p. 1) , neste sentir flagrante é sua ilegitimidade e ausência de responsabilidade quanto ao contrato apontado de 8/8/2016, período que já não ocupava o quadro funcional no Sebrae;
b) a assinatura do Diretor-Superintendente em contratos é uma imposição do Estatuto, contudo, importante registrar que é o Regimento Interno que esclarece que compete ao Diretor Administrativo e Financeiro executar o controle de gestão administrativa, orçamentária e financeira, razão pela qual eventuais improbidades apontadas em contratos, pagamentos e autorizações são de responsabilidade exclusiva do Diretor Administrativo e Financeiro à época (peça 287, p. 4) ;
c) entende a jurisdicionada Andressa Heinrich Barbosa de Oliveira, que não possui responsabilidade quanto às condutas imputadas, sendo flagrante sua ilegitimidade para compor o presente processo de representação (peça 287, p. 5) ; e
d) todas as tratativas se deram na figura do então Diretor Administrativo e Financeiro à época Sr. Aécio, conforme documentação carreada aos autos pelos demais jurisdicionados (propostas, e-mail, informações e outros) .
Análise
47.2	Conforme cópia de contrato datado de 11/5/2015, observa-se que a Sra. Andressa, na condição de Diretora Superintendente, conjuntamente com o Sr. Aécio, foi signatária do contrato junto ao mencionado escritório de advocacia. Apenas o Sr. Aécio celebrou os dois contratos ora questionados. A responsabilização da Sra. Andressa está restrita apenas ao contrato assinado em 11/5/2015.
47.3	Quando o estatuto social determina a necessidade de assinatura de dois diretores para a celebração de contrato, isso implica que os dois diretores serão responsáveis pela contratação e não apenas o diretor da área afeta ao contrato.
47.4	No mínimo, quando é submetido ao gestor à anuência a celebração de um contrato, espera-se que o dirigente faça os seguintes questionamentos:
a) como foi selecionado a empresa a ser contratada? 
b) o preço é compatível com o de mercado? 
c) é necessário contratar esse serviço? 
d) a contratação dos serviços guarda relação com os objetivos da entidade?
47.4.1	Considerando que pelo menos três dessas perguntas não teriam uma resposta minimamente satisfatória (era esperado que a gestora, Diretora Superintendente à época, antes da celebração de qualquer contrato com recursos públicos, tivesse convicção de que o preço da contratação era adequado e a execução do objeto satisfazia o interesse público) , posiciona-se por não acolher as razões de justificativa apresentada pela Sra. Andressa.      
48	Mauricio Aucar Seffair
Razões de Justificativa
48.1	Em relação à contratação do escritório Opice Blum, Bruno, Abrusio e Vainzof Advogados Associados, o Sr. Mauricio ressaltou que (peça 266) :
a) não assinou o referido contrato;
b) o objeto de contratação possui características de finalidade institucional de serviços advocatícios especializados, conforme pode ser verificada na peça 20, p. 6, item 27;
c) o acompanhamento da execução era restrito ao conhecimento do Superintendente, sob a alegação de necessidade de sigilo (peça 266, p. 6) ; e
d) a aposição de sua assinatura pela renovação contratual ocorreu de boa-fé, em razão das motivações apresentadas à Diretoria Colegiada pelo Diretor Superintendente (peça 39, p. 25, 26 a 29) , visto que dispunha apenas dessas informações.
Análise
48.2	Conforme pode-se observar na cópia de contrato de peça 19, p.186-189, datado de   8/8/2016, que o Sr.  Aécio e Maurício assinaram o contrato em questão. A responsabilidade do Sr. Maurício ficará restrita ao contrato assinado junto ao escritório Blum, Bruno, Abrusio e Vainzof Advogados em 8/8/2016. 
48.3	Espera-se que, conforme já destacado no item 47.4, o gestor aja, no mínimo, com zelo ao assinar um contrato que importará em dispêndio ao Sebrae/AM. A alegação de que desconhecia a motivação para a celebração do contrato não merece prosperar.
48.4	Considerando que o então gestor não observou as cautelas mínimas para a celebração do contrato, conduta mínima esperada de um Diretor Administrativo e Financeiro ao contrair obrigações com os recursos públicos, sugere-se não acolher as razões de justificativas do Sr. Maurício.
49.	Aécio Flávio Ferreira da Silva
Razões de Justificativa
49.1	Em razão do falecimento do Sr. Aécio, entende-se prejudicada a análise de responsabilidade do mencionado gestor, conforme já discutido no item 37.
III. pagamento de diárias e adiantamentos a dirigentes da entidade (peça 69, p. 7) :
Esclarecimentos- Oitiva ao Sebrae/AM de item 10, item III
III. esclareça, em relação aos recursos transferidos, em 27/8/2015 e 10/3/2016, como adiantamento para viagens (Argentina e Europa) , a motivação pela qual a entidade classificou como despesa de representação os gastos com translados e alimentação apresentados pelo Sr. Aécio Flávio Ferreira da Silva, visto que, de acordo com Resolução CDE/AM 111/2013, as diárias incluem despesas com locomoção e alimentação.
50.	De acordo com os termos da denúncia inicial (peça 1) , o Sebrae/AM teria efetuado o pagamento de diárias ao Sr. Aécio Flávio Ferreira da Silva, nas datas de 27/8/2015 e 10/3/2016, nos valores de R$ 7.110,00 e R$ 25.427,43, respectivamente, para gastos com translados e alimentação, a título de adiantamento para viagens (Argentina e Europa) , em desacordo com a com Resolução CDE/AM 111/2013, visto que despesas com locomoção e alimentação já estão inclusas na diária. 
50.1		Em resposta à diligência formulada por meio do Ofício 35.863/2020-Secomp-4, de 16/7/2020 (peça 88) , o Sebrae/AM encaminhou as peças 258 a 265, contendo informações relevantes acerca do supracitado pagamento de diárias e de sua legislação.
50.2.	A peça 258, p. 1/6, comprova o adiantamento de R$ 25.427,43 para custear despesas com translado/ingresso na Feira de que tratava a Missão Técnica Internacional para Europa 2016 - Itália e Paris, conforme Resolução CDE/AM 111/2013, acostando, inclusive, os cartões de embarque para os trechos do percurso.
50.3	A peça 264, p. 2/18, comprova o adiantamento de R$ 7.110,00 para custear despesas com representação na Missão Institucional à Argentina, acompanhando o Presidente do CDE do Sebrae/AM, conforme Resolução CDE/AM 111/2013, acostando, inclusive, os cartões de embarque para os trechos do percurso e as diversas Notas Fiscais emitidas no exterior.
50.4	A peça 259 contém a instrução Normativa 0401 do Sebrae/AM, em vigor a partir de 16/7/2015, vigente, portanto, à época das supracitadas viagens à Argentina e Europa. Nesse documento é possível verificar as orientações concernentes ao Adiantamento e Reembolso aos empregados (item 5.5) e à Comprovação de Viagem (item 5.7) .
50.5	A peça 265 contém a Resolução CDE - Sebrae/AM 111/2013, que aprova as normas para viagens internacionais.
50.6	De acordo com o art. 11 da citada Resolução 111/2013 é possível receber, em adiantamento, recursos destinados a custear despesas de representação, inerentes à finalidade institucional da viagem.
Art. 11    Mediante autorização do CDE, o seu Presidente, demais Conselheiros ou membros da Diretoria Executiva, quando na chefia de Missão ou Delegação no exterior, poderão receber, em adiantamento, recursos destinados a custear despesas de representação, inerentes à finalidade institucional da viagem.
§ 1º Para fins deste artigo, são consideradas despesas de representação:
I - aluguel de veículos, telefones móveis, de espaço físico ou de equipamento de apoio;
II - gastos, tarifas e tributos relativos ao uso desses bens;
III - pagamento de serviços temporários prestados por terceiros;
IV - almoços, jantares ou recepções oferecidos pelo Sebrae/AM à personalidades estrangeiras ou autoridades brasileiras.
50.7	É cediço que a concessão de diárias no âmbito da Administração Pública tem por finalidade o custeio das despesas vinculadas à transporte, hospedagem e alimentação, sendo que os aspectos referentes a formal solicitação de diárias, sua posterior análise e o montante dos valores concedidos estão normatizados em dispositivos próprios.
50.8.	No caso específico do Sebrae/AM, esses aspectos estão inseridos na supracitada Resolução CDE - Sebrae/AM 111/2013.
50.9.	Aparentemente o denunciante parece ter confundido as diárias concedidas com o adiantamento de verbas de representação. Na	realidade são elementos distintos.
50.10	As diárias têm, como dito anteriormente, sua vinculação às despesas de transporte (translado) , hospedagem e alimentação do beneficiário.
50.11	As verbas de representação estão associadas às despesas institucionais, muitas das quais vinculadas a rígido protocolo e regras de cerimonial, podendo contemplar desde jantares, até recepções de maior porte.
50.12	No caso das verbas de representação o servidor beneficiado não tem, na maioria das ocasiões, a autonomia ou discricionariedade para efetuar as despesas, haja vista o seu caráter institucional, ao invés do caráter pessoal existente no caso das diárias.
50.13	Um servidor pode alocar as suas diárias na escolha de hotéis mais caros ou mais modestos, ou na escolha de restaurantes caros, em detrimento de alimentação fast food.
50.14	A mesma discricionariedade fica limitada quando o servidor está em viagem oficial ao exterior, representação da sua instituição ou, em muitos casos, o próprio país.
50.5	Assim, consideram-se adequadamente dirimidos os questionamentos acerca deste item da denúncia formulada.
Outras considerações
51.	Na prestação de contas de 2015 do Sebrae/AM, as contas do Sr. Aécio e do Sr. Mauricio foram julgadas irregulares (TC Processo 028.637/2015-1) .
52.	Contribuiu para que as contas dos referidos responsáveis fossem julgadas irregulares as ocorrências verificadas na Representação de TC Processo 025.860/2014-3. No mencionado processo, o Sr. Aécio Flavio foi sancionado com a multa (art. 58, II, da Lei 8.443/1992) por prática de nepotismo e   irregularidades nos instrumentos de controle de convênios, conforme Acórdão 898/2018-TCU-Plenário.
53.	Já o Sr. Mauricio e a Sra. Lamisse foram apenados com multa em razão de   irregularidades nos instrumentos de controle de convênios.
54.	Os mencionados responsáveis recorreram da condenação, entretanto não lograram êxito em reformar a decisão desta Corte (Acórdãos 1243/2018, 1632/2018, 2151/2019 e 64/2020, todos do Plenário) .
CONCLUSÃO
55.	Complementando a instrução de peça 67 e em atendimento ao Despacho do Ministro-Relator de peça 69, sugere-se que:
55.1.	A documentação deve ser conhecida como representação, por preencher os requisitos previstos nos arts. 235 e 237, VI, do Regimento Interno/TCU e no art. 103, § 1º, da Resolução - TCU 259/2014. Ademais, diante dos fatos apurados, conclui-se pela procedência parcial da presente representação, com proposta de ciências ao Sebrae/AM, aplicação da multa inserta no art. 58, II, da Lei 8.443/1992 aos responsáveis com razões de justificativa rejeitadas, e o arquivamento dos autos.
55.2.	As razões de justificativa encaminhadas pelo Senhor Maurício Aucar Seffair (CPF XXX.285.032-XX) , Diretor Administrativo e Financeiro do Sebrae/AM à época dos fatos (peça 266) em resposta à Audiência formulada por meio do Ofício 35.860/2020-Secomp-4, de 15/7/2020 (peça 85) , não foram suficientes para elidir as irregularidades apontadas nos contratos celebrados entre o Sebrae/AM e o escritório Opice Blum, Bruno, Abrusio e Vainzof Advogados Associados, bem como com a consultoria Gomes & Ventura.
55.3.	As Razões de justificativa encaminhadas pela Senhora Andressa Heinrich Barbosa de Oliveira (CPF XXX.269.812-XX) , Diretora Superintendente do Sebrae/AM à época dos fatos (peças 287 a 294) em resposta à Audiência formulada por meio do Ofício 10.935/2021-Secomp-4, de 17/3/2021 (peça 273) , foram suficientes para elidir a responsabilidade dela em relação ao contrato com a Consultoria Gomes & Ventura,  entretanto não foram satisfatórias para elidir as irregularidades apontadas nos contratos celebrados com o escritório Opice Blum, Bruno, Abrusio e Vainzof Advogados Associados.
55.4.	As Razões de justificativa encaminhadas pelo Senhora Lamisse Said da Silva Cavalcanti (CPF XXX.753.472-XX) , Diretora Técnica do Sebrae/AM à época dos fatos (peças 115 a 128) , em resposta à Audiência formulada por meio do Ofício 35.861/2020-Secomp-4, de 15/7/2020 (peça 86) , foram suficientes apara elidir a responsabilidade dela.
55.5.	O falecimento do Senhor Aécio Flávio Ferreira da Silva (CPF XXX.497.872-XX) , Diretor Superintendente do Sebrae/AM e Diretor Administrativo e Financeiro à época dos fatos, impede a aplicação de penalidades de caráter pessoal, conforme o Acórdão 3088/2019-TCU-Segunda Câmara.
56.	Entende-se oportuno aplicar a multa prevista no inciso II, art. 58 da Lei 8.443/92, c/c o inciso II, art. 268 do RI/TCU:
a) ao Sr. Mauricio Aucar Seffair em razão das irregularidades descritas nos itens 33.6 e 44 desta instrução; e
b)  a Sra. Andressa Heinrich Barbosa de Oliveira em razão das irregularidades descritas nos itens 33.6 e 44 desta instrução; e
57.	Cientificar o Sebrae/AM das falhas observadas, inclusive daquelas mencionadas na instrução de peça 67 (itens 7, 33.7 e 44.1) .
57.1.	Apenas no que se refere à proposta formulada pela Secex/AM mencionada no item 7, alínea 'b3', sugere-se efetuar pequena alteração em sua redação, de modo a excluir a referência à Lei 8.666/1993, não aplicável à entidade do Sistema 'S'.   
PROPOSTA DE ENCAMINHAMENTO
58.          Diante do exposto, somos pelo encaminhamento destes autos à consideração superior, propondo:
a) conhecer da presente representação, satisfeitos os requisitos de admissibilidade previstos nos arts. 235 e 237, inciso VI, do Regimento Interno deste Tribunal, e no art. 103, § 1º, da Resolução - TCU 259/2014, para, no mérito, considerá-la parcialmente procedente; 
b) dar ciência, com fundamento no inciso I, art. 9º da Resolução-TCU 315/2020, ao Serviços de Apoio às Micro e Pequenas Empresas do Amazonas (Sebrae/AM) , sobre as seguintes desconformidades, para que sejam adotadas medidas internas com vistas à prevenção da ocorrência de outras semelhantes as constatadas no presente processo:
b.1) a celebração de diversos contratos de serviços de consultoria, com base no art. 43 do Regulamento de Regulamento de Licitação e de Contratos do Sistema Sebrae, aprovado pela Resolução CDN 213/2011 e pelas alterações posteriores, com o mesmo objeto em períodos simultâneos, em desacordo com o art. 13 do mesmo Regulamento;
b2) a contratação parcelada de serviços, a exemplo dos 29 contratos celebrados junto à Consultoria Gomes & Ventura nos exercícios de 2015 e 2016, sem a observância à realização de rodízio para a realização do objeto entre as empresas credenciadas, constitui descumprimento ao disposto nos art. 6º, inciso II, a, e art. 7º do Regulamento de Licitações e Contratos do Sebrae e ao princípio da igualdade;
b.3) as entidades públicas não podem utilizar os serviços advocatícios de seu corpo técnico (mesmo advogados contratados) para defender dirigentes da entidade em processos administrativos ou judiciais, quando comprovado que os atos praticados foram manifestamente ilegais ou contrários aos interesses da entidade (Acórdãos 35/2000 e 313/2008, ambos do Plenário e, ainda, o Acórdão 1179/2008-TCU-Primeira Câmara) ;
b.4) a contratação direta de serviços advocatícios, identificada nas contratações do escritório Blum, Brino, Abrusio e Vainzof Advogados Associados, por inexigibilidade de licitação, sem a devida caracterização da inviabilidade de competição (presença simultânea dos requisitos: serviço técnico especializado, natureza singular do serviço e notória especialização do contratado, consoante Súmula TCU 252) ;
b5) a contratação por inexigibilidade de licitação, sem realização de pesquisa de preços prévia, a exemplo da   contratação do escritório Blum, Bruno, Abrusio e Vainzof Advogados em 2015 e 2016, em desacordo com o disposto no caput do art. 11 do Regulamento de Licitações e Contratos da Entidade;                   
b6) a realização de despesa com serviços, a exemplo dos contratos com o escritório Blum, Bruno, Abrusio e Vainzof Advogados em 11/5/2015 e 8/8/2016, sem a adequada demonstração de sua necessidade e relação com  a consecução do objetivo primordial do Sebrae (apoiar o desenvolvimento das micro e pequenas empresas por meio de projetos que visem ao seu aperfeiçoamento técnico, racionalização, modernização e capacitação gerencial - art. 7º, § 1º, do Decreto 99.570/1990) caracteriza desvio de finalidade  da aplicação de recursos públicos do Sebrae/AM;    
c) acolher as razões de justificativa apresentadas pela Sra. Lamisse Said da Silva Cavalcanti (CPF XXX.753.472-XX) , Diretora Técnica do Sebrae/AM à época dos fatos;
d) rejeitar as razões de justificativa apresentadas pela Sra. Andressa Heinrich Barbosa de Oliveira (CPF XXX.269.812-XX) , Diretora Superintendente do Sebrae/AM à época dos fatos, no tocante à irregularidade mencionada no item 44, e do Sr. Maurício Aucar Seffair (CPF XXX.285.032-XX) , Diretor Administrativo e Financeiro do Sebrae/AM à época dos fatos, no tocante à irregularidade mencionada nos itens 33.6 e 44;
Irregularidades
Item 33.6:
-  dispensa indevida de licitação, com a contratação parcelada de serviços de consultoria para a realização do mesmo objeto, em desacordo com o disposto no art. 6º, inciso II e art. 7º do Regulamento de Licitações e Contratos do Sebrae, nos termos da redação dada pela Resolução CDN 213/2011, vigente à época dos contratos celebrados junto a Gomes & Ventura Consultoria e Comércio Exterior.   
Item 44:
- contratação do escritório Blum, Bruno, Abrusio e Vainzof Advogados, sem a realização de pesquisa de preço, em desacordo com o disposto no caput do art. 11 do Regulamento de Licitações e Contratos do Sebrae;                    
- realização de despesa com serviços advocatícios (escritório Blum, Bruno, Abrusio e Vainzof Advogados) sem a adequada demonstração de sua necessidade, economicidade e, principalmente, sua relação com o objetivo primordial do Sebrae (apoiar o desenvolvimento das micro e pequenas empresas por meio de projetos que visem ao seu aperfeiçoamento técnico, racionalização, modernização e capacitação gerencial - art. 7º, § 1º, do Decreto 99.570/1990) .   
e) aplicar ao Senhor Maurício Aucar Seffair  e a Sra. Andressa Heinrich Barbosa de Oliveira a multa prevista no inciso II, art. 58 da Lei 8.443/92, c/c o inciso II, art. 268 do RI/TCU fixando-lhe o prazo de 15 (quinze) dias, a contar da notificação, para comprovar, perante este E. Tribunal, o recolhimento da dívida aos cofres do Tesouro Nacional, atualizada monetariamente desde a data deste Acórdão até as datas dos efetivos recolhimentos, caso seja paga após o vencimento, na forma da legislação em vigor, efetuando a comunicação da decisão que vier a ser adotada por este E. Tribunal ao representante legal do defendente, conforme disposto no § 7º, art. 179 do RI/TCU;
f) considerar prejudicada a responsabilização e apenação do Sr. Aécio Flávio Ferreira da Silva (CPF XXX.497.872-XX) , ante a inexistência de danos ao cofre da entidade e ao falecimento em data anterior à realização da audiência;
g) autorizar, desde logo, a cobrança judicial das dívidas vinculadas aos itens 'd' e 'e' desta proposta de encaminhamento, nos termos do art. 28, inciso II, da Lei 8.443/1992, caso não atendidas as notificações;
h) encaminhar cópia do Acórdão proferido, bem como do Relatório e Voto que o fundamentarem, aos responsáveis, ao Sebrae/AM, ao Sebrae/CN e ao Ministério da Economia;
i) arquivar o presente processo, com fundamento no art. 169, inciso III, do Regimento Interno do Tribunal"
É o relatório.

Adrianne Antony Gonçalves (OAB/AM 3.399), Luiz Carlos Braga de Figueiredo (OAB/DF 16.010) e outros, representando Serviço de Apoio às Micro e Pequenas Empresas do Amazonas; Luiz Carlos Braga de Figueiredo (OAB/DF 16.010) e Breno Luiz Moreira Braga de Figueiredo (OAB/DF 26.291), representando Aécio Flávio Ferreira da Silva; Carlos Eduardo Aragão Ventura, representando Gomes & Ventura Consultoria e Comércio Exterior Ltda.; Helen Susane Machado de Miranda (OAB/AM 7.627), representando Lamisse Said da Silva Cavalcanti; Igor de Mendonça Campos (OAB/SP 303.002), representando Andressa Heinrich Barbosa de Oliveira.

Não atuou.

REPRESENTAÇÃO. SEBRAE/AM. SUPOSTAS IRREGULARIDADES EM CONTRATOS E PAGAMENTO DE DIÁRIAS. CONHECIMENTO. AUDIÊNCIAS. FALECIMENTO DE UM RESPONSÁVEL. PROCEDÊNCIA PARCIAL. DESVIO DE FINALIDADE NA CONTRATAÇÃO DE ESCRITÓRIO DE ADVOCACIA. MULTA A DOIS RESPONSÁVEIS. CIÊNCIA. ARQUIVAMENTO.

REPRESENTAÇÃO (REPR)

Secretaria de Controle Externo do Desenvolvimento Econômico (Secex-Desenvolvimento).

Cuidam os autos de representação autuada pela antiga Secretaria de Controle Externo no Amazonas (Secex-AM) acerca de irregularidades ocorridas no Serviço de Apoio às Micro e Pequenas Empresas do Amazonas (Sebrae/AM) , referentes a contratos e diárias, a partir de denúncia anônima[footnoteRef:2].  [2:  Peças 1 e 2.] 
As irregularidades examinadas neste momento estão relacionadas: (i) à contratação do escritório Opice Blum, Bruno, Abrusio e Vainzof Advogados; (ii) ao contrato de consultoria assinado com a empresa Gomes & Ventura Consultoria e Comércio Exterior Ltda.; e (iii) à concessão de diárias e adiantamentos a dirigentes da entidade.
O primeiro caso, que demandou análise mais extensa, será objeto da próxima seção; os demais serão examinados ao final.
II
Sobre o contrato celebrado com o escritório Opice Blum, o denunciante anônimo afirmava que "só no último trimestre de 2015, foi repassado R$ 101 mil reais com históricos absurdos" e que o "dinheiro está sendo desviado"[footnoteRef:3]. Após realização de diligência, a SecexAM concluiu, inicialmente, que não era possível saber, ante a documentação presente nos autos, se os serviços contratados seriam de interesse do Sebrae/AM ou se serviam a interesses de seus dirigentes, lançando dúvidas também sobre o próprio objeto do contrato[footnoteRef:4]: [3:  Peça 1.]  [4:  Peça 20, p. 5-6.] 
"25. Foram encaminhados vários documentos (...) . Não foi enviada, contudo, cópia do contrato celebrado em 2015, nem a relação de todas as causas em que esses advogados atuaram. 
26. Consta da documentação cópia do Contrato, celebrado em 8/8/2016 (...) , com Opice Blum, Bruno, Abrusio e Vainzof Advogados Associados (...) cujo objeto foi a 'elaboração e propositura de ação de produção antecipada de provas c.c. pedido de liminar, na esfera cível, em face de Milton Ivan Palacios Coronado'. 
27. Com a documentação enviada é possível concluir que os advogados atuaram em várias ações, sendo remunerados com honorários profissionais e/ou reembolso de despesas. Como exemplo, mencione-se a nota fiscal, emitida em 11/3/2016, a qual indica pagamento em decorrência de 'contratação de Serviço Especializado para Gestão de documento em formato eletrônico do Sebrae/AM' (...) , o que não parece se coadunar com serviços advocatícios. Planilha constante da peça 19, p. 71.968,25, indica que no período de 18/9/2015 a 5/1/2017 foram pagos à empresa Opice Blum R$ 71.968,25.
28. O laudo pericial contratado pelos advogados e reembolsado pelo Sebrae/AM, datado de 22/1/2016, indica que 'foram prestados serviços técnicos de atuação como assistentes técnicos em perícia que visa apurar a origem e divulgação de conteúdo ofensivo contra os funcionários da consulente' (...) . Outro documento indica a tramitação no TJSP da ação 1072921- 09.2015.8.26.0100, movida pelo Serviço de Apoio às Micro e Pequenas Empresas do Amazonas contra Google Brasil Internet Ltda. e outros (...) , com despacho da juíza datado de 23 de julho de 2015. Há comprovantes de recolhimentos de custas processuais movidas contra o Facebook Serviços Online do Brasil (...) e no TJAM, objeto da ação 06268157220158040001, cujo conteúdo não foi possível acessar. 
29. Em vista destes elementos, não é possível concluir se as ações são de interesse do Sebrae/AM ou de seus dirigentes, tampouco em quais ações esse escritório atua, qual a sua atribuição, ou qual foi a forma de seleção" (não grifado no original) .
Dada a insuficiência de informações, a unidade instrutiva promoveu nova diligência à entidade, requerendo cópia do processo de seleção da contratada, bem como a relação das ações judiciais em que o escritório teria atuado e a comprovação de que havia interesse institucional do Sebrae/AM na execução dos serviços.
Examinada a documentação recebida, a secretaria concluiu que a contratada "representou em todas as ações os interesses do Sebrae/AM, que figurou como parte autora de todas as causas, ainda que seja mencionado que os atos questionados denegriam a imagem e a honra de diversos colaboradores da requerente". Por outro lado, afirmou que "o objeto das causas (...) também era de interesse dos dirigentes denunciados"[footnoteRef:5]. [5:  Peça 67, p. 10.] 
Assim, propôs, quanto a esse tópico, cientificar o Sebrae/AM sobre as seguintes irregularidades: "as entidades públicas não podem utilizar os serviços advocatícios de seu corpo técnico (mesmo advogados contratados) para defender dirigentes da entidade em processos administrativos ou judiciais, quando comprovado que os atos praticados foram manifestamente ilegais ou contrários aos interesses da entidade (Acórdãos 35/2000 e 313/2008, ambos do Plenário e, ainda, o Acórdão 1179/2008-TCU-Primeira Câmara) "[footnoteRef:6] e contratação direta de serviços advocatícios sem a devida caracterização da inviabilidade de competição. [6:  Peça 67, p. 10.] 
Submetido os autos a meu gabinete, conheci da representação formulada pela Secex-AM e considerei que a instrução não havia esclarecido suficientemente o objeto dos serviços prestados, o valor da contratação e sua razoabilidade, bem como a razão que levou a secretaria a entender que a contratada representou em todas as ações os interesses do Sebrae/AM, de forma a poder afastar, com razoável segurança, o uso do escritório de advocacia no interesse predominante dos dirigentes da entidade[footnoteRef:7]. Assim, solicitei que as apurações fossem adiante, ouvindo-se o Sebrae/AM sobre a questão. [7:  Peça 69.] 
Com a alteração das secretarias do Tribunal, a instrução do processo passou à Secretaria de Controle Externo do Trabalho e Entidades Paraestatais (SecexTrabalho) , já extinta, que promoveu a oitiva do Sebrae/AM, em termos[footnoteRef:8] que revelam o que realmente foi o foco da atuação do escritório contratado: [8:  Peça 72.] 
"a) justifique o interesse do Sebrae/AM para utilizar recurso público visando identificar o responsável pelo perfil 'Roberto Quadros' no Facebook e conta de e-mail novelaputerai@gmail.com; 
b) demonstre que supostos conteúdos ofensivos foram direcionados ao Sebrae/AM e não aos dirigentes da entidade, por meio de fornecimento de cópias do conteúdo dessas mensagens de autoria do perfil mencionado na alínea 'a'; 
c) apresente elementos que permitam concluir que é do interesse do Sebrae-AM a realização dos objetos constantes no contrato celebrado entre a entidade e o escritório Opice Blum, Bruno, Abrusio e Vainzof advogados associados;"
O Sebrae/AM teve ciência da notificação de oitiva em 11/9/2019, pediu prorrogação de prazo, concedida, mas não prestou os esclarecimentos solicitados, de modo que a secretaria propôs a realização de audiência dos Srs. Aécio Flávio Ferreira da Silva e Maurício Aucar Seffair e da Sra. Andressa Heinrich Barbosa de Oliveira, por mim autorizada, pelas irregularidades descritas a seguir[footnoteRef:9]: [9:  Peça 80, p. 9-10.] 
"II.1 realização de despesa em desacordo com objetivo primordial do Sebrae (apoiar o desenvolvimento das micro e pequenas empresas por meio de projetos que visem ao seu aperfeiçoamento técnico, racionalização, modernização e capacitação gerencial - art. 7º, § 1º, do Decreto 99.570/1990) quando da contratação do escritório Opice Blum, Bruno, Abrusio e Vainzof Advogados Associados visando identificar o responsável pelo perfil 'Roberto Quadros' no Facebook e conta de e-mail novelaputerai@gmail.com;
II.2 contratação direta de escritório de advocacia, em desacordo com o disposto no art. 1º do Regulamento de Licitações e Contratos do Sebrae, nos termos da redação dada pela Resolução CDN 213/2011;
II.3 preço acordado sem meticulosa pesquisa de mercado, em desacordo com o disposto no art. 11 do Regulamento de Licitações e Contratos vigente à época."
Portanto, a principal questão em exame diz respeito à contratação de serviços advocatícios que não estariam relacionados às finalidades institucionais do Sebrae/AM, posto que o que se pretendia era a identificação do autor de denúncias e acusações relacionadas aos dirigentes da entidade feitas por meio do perfil "Roberto Quadros" no Facebook e da conta de e-mail novelaputerai@gmail.com. 
Em suas razões de justificativa, o Sr. Maurício Aucar Seffair, então diretor administrativo e financeiro da entidade, afirma que não participou da contratação; que a contratação foi útil, porque "se apresenta com características de finalidade institucional de serviços advocatícios especializados em direito digital, a promoção da defesa judicial dos interesses da entidade sobre a mesma pertinência temática"; e que os serviços foram efetivamente prestados[footnoteRef:10] (destaque no original) : [10:  Peça 266.] 
" (...) o contrato de origem celebrado em 11/05/2015 não tem o Peticionante como signatário. 
Mesmo assim, o contrato se apresenta com características de finalidade institucional de serviços advocatícios especializados em direito digital, a promoção da defesa judicial dos interesses da entidade sobre a mesma pertinência temática (...) . 
Além disso, o amplo objeto contratado teve utilidade e foi colocado em prática, garantido a execução dos serviços posteriormente pagos (...) .
Como já dito, o Peticionante não participou da contratação inicial da empresa em destaque, mas entende que diante da peculiaridade do serviço que se fazia necessário à época, excepcionalmente, a contratação daqueles representava forma lícita de se obter prestador com expertise reconhecida nacionalmente sobre os temas. 
Assim, constam dos autos farta documentação que comprova experiência anterior da empresa contratada na área além de robusta documentação da notória especialidade do Escritório, (...) que não deixam dúvidas tratar-se de pessoa jurídica das mais especializadas no país. 
Nesta lógica, vislumbram-se que os preços praticados se encontravam dentro da média nacional para este tipo de expertise.
Ao Peticionante não se pode exigir responsabilidade regimental e tática além das suas forças, pois neste caso, todas as tratativas de acompanhamento e andamento das ações da empresa contratada eram restritas ao conhecimento do R. Diretor Superintendente, sob o manto da necessidade de sigilo." 
Ouvido em audiência, o diretor-superintendente do Sebrae/AM à época, Sr. Aécio Flávio Ferreira da Silva, alegou dificuldades de compreensão das imputações e questionou a definição de responsabilidades[footnoteRef:11], o que levou a Secretaria de Controle Externo do Desenvolvimento Econômico (SecexDesenvolvimento) a refazer as audiências[footnoteRef:12]. [11:  Peça 267.]  [12:  Peça 270.] 
No entanto, o Sr. Aécio Flávio Ferreira da Silva, faleceu em 18/1/2021, antes da expedição do ofício da nova audiência, datado de 15/3/2021 (peça 275) .
Em resposta[footnoteRef:13] à nova audiência, quanto à irregularidade em questão, a Sra. Andressa Heinrich Barbosa de Oliveira, por seu representante legal, argumenta, em síntese, que teria permanecido no cargo de diretora superintendente por breve período (22/12/2014 a 27/07/2015) ; que as "tratativas se deram na figura do então Diretor Administrativo Financeiro à época Sr. Aécio, conforme documentação carreada aos autos"; "que não tinha conhecimento de que o SEBRAE por meio do Diretor Administrativo e Financeiro deixara de observar à época as obrigações legais" e: [13:  Peça 287.] 
"Importante esclarecer que a assinatura da assinatura [sic] do Diretor-Superintendente em contratos é uma imposição do Estatuto, contudo, importante registrar que é o Regimento Interno que esclarece que comente [sic] ao Diretor Administrativo e Financeiro executar o controle de gestão administrativa, orçamentária e financeira, razão pela qual eventuais improbidades apontadas em contratos, pagamentos e autorizações são de responsabilidade exclusiva do Diretor Administrativo e Financeiro à época, pessoa distinta da jurisdicionada que ocupou em breve período (22.12.2014 a 27.07.2015) o cargo de Diretora-Superintendente."
Diz ainda a Sra. Andressa Heinrich que "não foi alvo dos ataques praticados e não possuía nenhum interesse pessoal no caso".
A unidade instrutiva esclarece que foram celebrados dois contratos com o mencionado escritório para "identificação de titular de perfil social e e-mail nas datas de 11/5/2015 e 8/8/2016". O primeiro "visava identificar o titular do e-mail novelaputerai@gmail.com e do perfil Roberto Quadros no Facebook"; o segundo, "visava obter dados cadastrais do e-mail anonnymous.backtrack1234@hotmails e obter provas de autoria junto aos equipamentos eletrônicos do Sr. Milton Ivan Palacios Coronado". 
A responsabilidade da Sra. Andressa refere-se ao primeiro contrato, datado de 11/5/2015, e assinado por ela e pelo Sr. Aécio Ferreira, conjuntamente. O segundo contrato, de 8/8/2016, foi assinado pelos Srs. Aécio e Maurício Aucar.
Sobre as irregularidades atinentes a esses contratos (item 40 da instrução reproduzida no relatório) , a secretaria informa que "apenas o Sr. Maurício apresentou razões de justificativa diretamente relacionada à ocorrência ou não de irregularidade" e posiciona-se por não acolher as razões de justificativa "visto que, até o presente momento, nem o Sebrae/AM e nem os responsáveis esclarecem exatamente a relação entre o objeto dos referidos contratos de advocacia e o interesse institucional do Sebrae/AM envolvido na contratação"[footnoteRef:14], conclui (item 44 da instrução) que restou comprovada a contratação do escritório de advocacia "sem a realização de pesquisa de preço, em desacordo com o disposto no caput do art. 11 do Regulamento de Licitações e Contratos do Sebrae" e a "realização de despesa com serviços advocatícios (escritório Opice Blum, Bruno, Abrusio e Vainzof Advogados) sem a adequada demonstração de sua necessidade, economicidade e, principalmente, sua relação com o objetivo  primordial do Sebrae/AM". Ao final, propõe a aplicação da multa prevista no art. 58, II, da Lei 8.443/1992. [14:  Peça 297, p. 26.] 
II.2
Passo ao exame pormenorizado do caso.
Os responsáveis não comprovaram que os serviços advocatícios contratados eram aderentes às finalidades institucionais do Sebrae, uma vez que o trabalho do escritório foi desenvolvido em torno de "saber a identidade da pessoa que fez a denúncia anônima, que originou a presente representação", conforme explicou a unidade instrutiva[footnoteRef:15]: [15:  Peça 297, p. 25-26.] 
"42.3 O perfil do Facebook 'Roberto Quadros' aparentemente proferiu comentários negativos em relação à gestão do Sebrae/AM. O órgão e os responsáveis não esclareceram, de forma objetiva e transparente, a relação entre o objeto da contratação e a missão institucional do Sebrae/AM, bem como não detalharam essa crítica negativa.
42.4	No tocante ao e-mail anonnymous.backtrack1234@hotmail (...) observa-se que as críticas negativas se referem, basicamente, às ocorrências relatadas nesta representação. Em última instância, parece-nos que os gestores, à época, do Sebrae/AM, buscaram saber a identidade da pessoa que fez a denúncia anônima, que originou a presente representação.
 (...) 
42.8	Por outro lado, a denúncia pode abranger a descrição de irregularidades reais e, após a comprovação dos fatos, a imagem negativa ficar atrelada somente aos gestores. Ao invés de esclarecer rapidamente os fatos mencionados na crítica, os gestores preferiram gastar recursos públicos para descobrir quem fez as críticas. Questiona-se se este tipo de decisão atende realmente o interesse público ou ao gestor alvo de crítica." (não grifado no original) 
Em 25/8/2020, o Sebrae/AM, por intermédio de sua advogada, respondeu à oitiva que lhe foi endereçada em 11/9/2019. Sobre a questão em exame, apresentou a relação de pagamentos feitos ao escritório e trouxe diversas considerações e informações relevantes[footnoteRef:16]: [16:  Peça 130, p. 10.] 
"Quanto a realização de despesa em desacordo com o objetivo primordial do SEBRAE, em consideração aos contratos firmados com a ÓPICE BLUM, sendo que um deles tinha como objeto identificar o responsável pelo perfil 'Roberto Quadros' no Facebook e conta de e-mail novelaputerai@gmail.com; deverá permanecer sob análise desta Corte, diante do avanço das etapas do processo, ao qual prevalece o papel desta Assessoria Jurídica o dever de informar e não fazer juízo de valor. 
Com relação ao afastamento de interesse predominante do dirigente da entidade, que seja revelada pelos próprios signatários que foram intimados a apresentar manifestação nesse Tribunal, para que ocorra dentro de razoável segurança, em respeito aos princípios do contraditório e da ampla defesa e demais princípios constitucionais que norteiam as condutas do ordenador de despesas. 
Os fatos ocorridos se desdobraram em três ações judiciais, nas quais o SEBRAE/AM configurou como Autor. Com relação as despesas despendidas, houve o resgate no valor de R$ 126.416,49 (cento e vinte seis mil quatrocentos e dezesseis e quarenta e nove centavos) revertidos para o SEBRAE/AM em 12/02/2019, de acordo com a comprovação nos documentos anexados."
A entidade, nessa resposta, assume que não há "elementos que permitam concluir que é do interesse do Sebrae-AM a realização dos objetos" do contrato em questão e que "não se tem justificativa plausível" para a utilização de recursos públicos "visando identificar o responsável pelo perfil 'Roberto Quadros' no Facebook" e uma certa conta de e-mail[footnoteRef:17]: [17:  Peça 130, p. 24.] 
"Quanto aos esclarecimentos a respeito dos Contratos celebrados com a Opice Blum, Bruno, Abrusio e Vainzof Advogados Associados em 2015 e 2016, não se tem justificativa plausível em relação ao interesse genuíno do Sebrae/AM para utilizar recurso público visando identificar o responsável pelo perfil 'Roberto Quadros' no Facebook e conta de e-mail novelaputerai@gmail.com; nem tampouco demonstrar que supostos conteúdos ofensivos foram direcionados ao Sebrae/AM e não aos dirigentes da entidade, por meio de fornecimento de cópias do conteúdo dessas mensagens de autoria do perfil mencionado na alínea 'a'. 
Não se possui elementos que permitam concluir que é do interesse do Sebrae-AM a realização dos objetos constantes no contrato celebrado entre a entidade e o escritório Opice Blum, Bruno, Abrusio e Vainzof advogados associados; porém se deve, no mínimo, levar em consideração, que o perfil do responsável pelos ataques não foi identificado, se valendo do anonimato, de semelhante forma como foram denunciadas as supostas irregularidades perante este Tribunal de Contas." (não grifado no original) 
Segundo consta dos autos, os serviços especializados demandados pela unidade de tecnologia da informação do Sebrae relacionavam-se à "gestão de documentos em formato eletrônico", como se vê na comunicação interna dirigida pela gerente daquela unidade à Sra. Andressa Heinrich Barbosa de Oliveira e ao Sr. Aécio Flávio Ferreira da Silva, previamente à contratação do escritório, em 4/5/2015 [footnoteRef:18]: [18:  Peça 187, p. 7.] 
"Em virtude da necessidade de realizarmos a gestão de documentos em formato eletrônico do SEBRAE/AM, solicitamos a autorização de V. Sas. para procedermos a contratação do escritório de advocacia OPICE BLUM ADVOGADOS ASSOCIADOS a fim de prestar serviços especializados.
Desta forma, estamos encaminhando a proposta da supramencionada empresa para conhecimento, e, após aprovação, darmos continuidade das tratativas." (não grifado no original) 
Todavia, o contrato celebrado pelos gestores com o escritório Opice Blum, em 11/5/2015, especificava objeto diverso[footnoteRef:19]: [19:  Peça 256, p. 9.] 
"CONSULTORIA
Consultoria especializada em Direito Eletrônico e Digital visando à análise do caso, a preservação adequada das provas, assim como a elaboração da estratégia pertinente.
MEDIDAS JUDICIAIS DE QUEBRA DE SIGILO
Elaboração de ação de obrigação de fazer c.c pedido liminar, visando a obtenção de ordem judicial liminar que obrigue o FACEBOOK SERVIÇOS ONLINE DO BRASIL LTDA, responsável pelo perfil 'Roberto Quadros', disponível na URL https://www.facebook.com/#!/profile.php?id=100009633481913&fref=ts, bem como o GOOGLE BRASIL INTERNET LTDA., responsável pela conta de e-mail novelaputerai@gmail.com, ao fornecimento dos registros de conexão (IP, data e hora) capazes de identificar o responsável pela criação e acessos a página e ao e-mail, utilizados para disseminação de conteúdo ofensivo ao SEBRAE/AM;
 (...) " (destaque do original) 
Note-se que, muito embora tenha constado do contrato que se estava diante de "disseminação de conteúdo ofensivo ao Sebrae/AM", a entidade, por intermédio de sua advogada, consignou na resposta à oitiva[footnoteRef:20] que não se tinha como "demonstrar que supostos conteúdos ofensivos foram direcionados ao Sebrae/AM e não aos dirigentes da entidade". Tampouco as justificativas apresentadas nos autos da contratação fazem referência a esse contexto. [20:  Peça 130, p. 24.] 
Após a identificação da origem da divulgação das mensagens eletrônicas, os Srs. Aécio Flávio Ferreira da Silva e Maurício Aucar Seffair, pouco mais de um ano depois, firmaram nova avença com o escritório Opice Blum, desta vez com o objetivo de executar determinada "ação de produção antecipada de provas c.c. pedido de busca e apreensão". O objeto do contrato, de 8/8/2016, foi assim descrito[footnoteRef:21]: [21:  Peça 248.] 
"1. Elaboração e propositura de Ação de Produção Antecipada de Provas c.c. pedido liminar de Busca e Apreensão, na esfera cível, em face de Milton Ivan Palacios Coronado, informando os fatos ilícitos e requerendo a apreensão de todos os computadores e/ou outros dispositivos eletrônicos presentes no local identificado (Avenida Epaminondas, 781, Centro, Manaus/AM) , para que sejam periciados e, assim, haja a cabal confirmação da autoria e da materialidade do ato ilícito, incluindo (i) o acompanhamento do procedimento, com todos os atos processuais, até o trânsito em julgado da medida, (ii) diligência para despachar a petição inicial visando explicar ao magistrado os motivos para o deferimento da liminar, (iii) diligência para acompanhar a medida de busca e apreensão e (iv) acompanhamento do trabalho pericial, assessorando os nossos assistentes técnicos no que for necessário.
2. Consultoria especializada em Direito Digital e Eletrônico, visando a análise pormenorizada do caso, bem como a PRESERVAÇÃO ADEQUADA DAS PROVAS ELETRÔNICAS necessárias para a comprovação dos ilícitos, e para o embasamento das medidas que serão propostas, tudo via Ata Notarial, documento de fé pública que atesta a autenticidade e regularidade da coleta das provas.
3. Com base na coleta de evidências mencionada no item '2', elaboração, distribuição e acompanhamento de AÇÃO DE OBRIGAÇÃO DE FAZER C.C PEDIDO LIMINAR, visando a obtenção de ordem judicial liminar que obrigue o provedor de aplicação MICROSOFT INFORMÁTICA LTDA., responsável pelo serviço de e-mail '@hotmail', a fornecer os dados cadastrais e registros eletrônicos de conexão (IP, data e hora GMT) utilizados para criação, acessos e envio de mensagens por meio do endereço de e-mail anonnymous.backtrack1234@hotmail.com, remetente da mensagem anônima.
4. Após o fornecimento dos registros eletrônicos atrelados à conta de e-mail eanonnymous.backtrack1234@hotmail.com, elaboração de requerimento de EXPEDIÇÃO DE ORDEM JUDICIAL AO (S) PROVEDOR (ES) DE ACESSO À INTERNET responsável (is) pelos números IP utilizados, nos autos da mesma ação, visando a obtenção dos dados cadastrais do usuário responsável pelas conexões.
5. No caso de indeferimento do pedido descrito no item '4' supra, propositura de AÇÃO DE OBRIGAÇÃO DE FAZER C.C PEDIDO LIMINAR em face do (s) provedor (es) de acesso à Internet responsável (is) pelos números IP utilizados (conexões à Internet) para a criação, acessos e envio de mensagens por meio do endereço de e-mail anonnymous.backtrack1234@hotmail.com, visando à obtenção de ordem judicial liminar que os obrigue ao fornecimento dos dados da assinatura à Internet do (s) usuário (s) responsável (is) pelas conexões."
Relatório do escritório de advocacia informa que ajuizou três ações cíveis[footnoteRef:22]: a primeira, na 29ª Vara Cível Central de São Paulo, contra a Google Brasil Internet e a Prodam Processamento de Dados do Amazonas S. A., "com o intuito de, por meio de uma ordem judicial liminar,  identificar os responsáveis pela criação de perfil falso perante a plataforma Facebook com a denominação 'Roberto Quadros', a fim de postar conteúdo irônico e tendencioso que denigre a imagem e honra de diversos colaboradores da Companhia (...) "; a segunda, na 3ª Vara Cível do Foro de Manaus, visando busca e apreensão de computadores e dispositivos eletrônicos do Sr. Ronny Andews de Araújo, "de modo a comprovar autoria e materialidade de ilícitos concernentes à publicação de conteúdos irônicos e tendenciosos, os quais denegriam a imagem e honra de diversos colaboradores da requerente"; a terceira, na 4ª Vara Cível e de Acidentes do Trabalho em Manaus, contra o Sr. Milton Ivan Palacios Coronado e a Sra. Evanice Veras de Souza, com o mesmo intuito da ação anterior.    [22:  Peça 255, p. 3-4.] 
II.3
Está comprovado nos autos que a contratação dos serviços advocatícios teve por finalidade a identificação de proprietário do e-mail e do perfil no Facebook que supostamente dirigiriam ofensas à entidade e demais ações judiciais conexas, como busca e apreensão. Veja-se, complementarmente, excerto de ação ajuizada pela entidade[footnoteRef:23]: [23:  Peça 40, p. 9-10.] 
" (...) a Requerente pretende (...) obter os registros eletrônicos de acesso à internet necessários para identificar o (s) responsável (is) pelo envio de e-mails anônimos, por meio do endereço anonnymous.backtrack1234@hotmail.com, para disseminação de conteúdo ofensivo e inverídico, a fim de desestruturar o corpo diretivo da Requerente, atingindo sua reputação perante a sociedade e aos órgãos da administração pública."
Em mensagem eletrônica trocada em 10/8/2016 entre o Sr. Aécio Ferreira e a advogada do escritório, o diretor superintendente também confirma o caráter "investigativo" do objeto contratado[footnoteRef:24]: [24:  Peça 256, p. 7.] 
"Dra. Samara,
Estamos de acordo com o prosseguimento da investigação e pedimos a máxima URGÊNCIA para descobrirmos os responsáveis." (não grifado no original) 
De acordo com a secretaria, o teor das mensagens que teriam sido veiculadas no Facebook ou encaminhadas a e-mails institucionais do Sebrae/AM é o mesmo da documentação apresentada a esta Corte, anonimamente[footnoteRef:25] , cujos excertos sintéticos transcrevo a seguir: [25:  Peça 1.] 
"1) O SEBRAE Amazonas em fevereiro de 2016 repassou ao SESC, através do Contrato de Patrocínio 012/201, R$ 50.000,00, para feira do Livro. Ora todos sabem que é vedado ao SEBRAE patrocinar eventos que não tenham vinculação com os objetivos da Instituição, isso está muito bem disciplinado na IN 4/2005. Estes repasses são usados para festividades e presentes no final do ano para Conselheiros.
2) Os contratos firmados com a empresa de consultoria Gomes e Ventura, lembram bem as consultorias prestadas (...) , ou seja, nenhuma entrega com pagamentos mensais em média de 40 mil reais. São valores expressivos, considerando a realidade do SEBRAE AM, e somam R$ 260 mil em 2015 e R$ 128 mil reais só no primeiro trimestre deste ano. (relação anexa 02) .
Esta consultoria não tem o menor sentido, não há entrega do produto, você pode perceber pela simplicidade da contraprestação do serviço mencionado nas faturas, são de serviços bem simples, e que poderiam facilmente ser desempenhado por funcionários de carreira capacitados para esse fim. No corpo técnico do SEBRAE temos inúmeros Pós-graduados em várias áreas, economistas, contadores, administradores, estatísticos e outros que, desenvolveriam sem a menor dificuldade esta tarefa, é voz comum na casa que que parte deste dinheiro retorna para Superintendente que sempre defendeu e brigou por este contrato.
3) De igual forma precisa ser investigado os pagamentos a empresa BLUM, BRUNO, ABRUSIO E VAINZOF ADVOGADOS ASSOCIADOSCNPJ 02.159.211/0001-05, só no último trimestre de 2015, foi repassado R$ 101 mil reais com históricos absurdos. Houve um repasse de R$ 18 mil em novembro de 2015 para pagar gestão de documentos. (relação anexa 03) . O dinheiro está sendo desviado de forma criminosa e irresponsável.
Relação das diárias pagas ao Diretor AECIO em 2015.
O que deve ser observado:
Viagem para Argentina, sem nenhum objetivo, e nenhuma relação com projetos do SEBRAE. Questionem que ação de trabalho resultou desta viagem. Neste período Aécio já respondia pela Superintendência interinamente, e em duas semanas seria sua efetivação na SUPERINTENDENCIA. Todos sabem que verdadeiro motivo da viagem foi para comemorar o afastamento da Sra Andressa Noronha que estava atrapalhando a gestão de Tadros, ela não aceitava a permanência de David Tadros, filho de Roberto Tadros e atual Presidente do Conselho do SEBRAE. e também estava agindo com rigor em relação as liberações dos convênios de interesse da FECOMERCIO.
Para esta Missão na Argentina Tádros e Aécio receberam R$ 22.903,56, sendo R$11.451,78 pra cada um. Mas Aécio ainda levou a título de adiantamento mais R$ 7.110,00 para cobrir despesas que já estão contempladas nas diárias. Ao todo este [...] custou aos cofres do SEBRAE R$30.013,56 só de diárias. Ainda tem um custo altíssimo de Viagens porque todos os deslocamentos destes Senhores com dinheiro público são de classe executiva ou la classe.
Em março de 2016, Aécio participa de uma Missão técnica na Alemanha e promove um trem da alegria e farra com dinheiro do SEBRAE. Trata-se de uma Missão Técnica com todos os Estados da Região Norte a exceção de Rondônia. Todos os Estados participaram só com o técnico responsável pelo projeto, só o Amazonas, que alega não ter dinheiro e precisa demitir, participou com 5 pessoas dentre elas o Diretor Aécio que recebeu a bagatela RS 19.889,28 só de diárias e mais R$ 25.427,43 a título de adiantamento. Obs: anexo relatório de Viagem da Missão Alemanha para que os senhores possam tirar a própria conclusão. 
Agora ao final de maio e início de junho, Aecio e Tadros saem para mais uma Missão que denominamos de FARRA COM DINHEIRO DOS, Trata-se de uma Missão na Europa onde juntos receberam de diárias R$53.885,28 sendo R$ 26.942,64 cada um, e para que a diária seja liquida no bolso, Aécio ainda levou de adiantamento. R$ 9.966,75, vejam que só com diárias foram R$ 63.852,03 se somarmos todos os voos de classe executiva esse passeio custou mais de cem mil reais aos cofres do SEBRAE que alega estar sem dinheiro e precisa demitir.
d) Observe também, que toda vez que Aécio viaja para o exterior recebe diárias que contemplam hospedagem, Traslados e alimentação, e também um adiantamento, sem nenhum propósito, e que de acordo com IN de viagens, este adiantamento teria que ser aprovado pelo COE. Estas prestações de contas precisam ser auditadas com rigor. O mais interessante é que nenhum outro diretor faz uso de adiantamento. Para demonstrar que não há necessidade de adiantamento, anexo as diárias da diretora Lamisse, que também foi a Londres numa missão Institucional, inclusive com a participação de quatro prefeitos, dentre eles o prefeito Artur Neto, e não levou nenhum adiantamento. Porque então só Aécio tem essa necessidade? 
e) Acima falamos só de viagens internacionais, mas a farra é grande em todo território Nacional, tem diárias recebidas até no dia 28 de dezembro. 
f) Estão desativando o SEBRAE na Zona Leste, simplesmente porque foi uma ação do ex Superintendente, o Sebrae que expandiu seu atendimento para periferia que é onde predomina os pequenos empreendedores e retrocede de forma irresponsável.
 (...) 
Senhores, isso é apenas uma pequena mostra do muito que está acontecendo no SEBRAE, por aí dá para fazer uma ideia do que acontece no Sistema S. O Presidente Tadros não larga osso nem por decreto, mas estamos apurando também e traremos para conhecimento do TCU."
Como se observa do teor da manifestação anteriormente descrita, o denunciante anônimo traz, em parte, informações objetivas, que não se sabe se são corretas (nem foram refutadas pela entidade) , e suas avaliações pessoais acerca de contratos celebrados pelo Sebrae/AM, apresenta questionamentos e faz algumas ilações sobre viagens realizadas pelo Sr. Aécio, principalmente, e pelo Sr. Tadros, dirigente máximo da entidade. Ao final, manifesta preocupação com o "muito que está acontecendo no Sebrae".
Não se depreende do texto que o denunciante visava atacar a instituição Sebrae, mas, sim, denunciar situações que, em seu entendimento, configuravam má-gestão e desvio de finalidade.
Os dirigentes do Sebrae, se entendiam que a divulgação dessas mensagens anônimas causava danos à imagem da instituição, deveriam manifestar-se, institucionalmente, dirigindo esclarecimentos ao seu corpo funcional e ao público, como, em geral, órgãos, entidades e instituições públicas e privadas costumam fazer em casos semelhantes, bem como acionar os órgãos investigativos competentes para identificação e responsabilização dos responsáveis, no caso, anônimos. 
Pelo que consta dos autos, assim não procederam. Ao contrário. Os dirigentes signatários dos referidos contratos, vale repisar, em vez de buscarem mitigar os supostos danos à imagem da instituição, dando as explicações necessárias, se assim entendessem pertinentes, mediante ações de comunicação, esclarecedoras e transparentes, preferiram engajar a entidade num processo investigativo próprio, incompatível com suas finalidades institucionais, e buscar saber quem eram os autores, denunciantes, das mensagens e publicações, e responsabilizá-los judicialmente, não havendo no processo de contratação compatibilidade entre a motivação declarada e os serviços contratados.
Sobre essa forma de atuação, a unidade instrutiva (auditor, diretor e secretária) bem entendeu que não parece "razoável despender recursos apenas para, em última instância, 'descobrir' quem foi a pessoa que apresentou denúncias com o mesmo conteúdo da presente representação"[footnoteRef:26]: [26:  Peça 297, p. 26.] 
"43.4	Ao somar a lista dos valores pagos ao escritório de advocacia no período de 2015 a 2017 (informação repassada pelo Sebrae/AM - peça 250) , obtém-se o valor de R$ 279.887,96 (valores nominais e não atualizados. O Sebrae não discriminou os valores da planilha de peça 250 por contrato) . Em uma realidade em que os recursos são escassos, não nos parece razoável despender recursos apenas para, em última instância, 'descobrir' quem foi a pessoa que apresentou denúncias com o mesmo conteúdo da presente representação (peça 40, p. 10-11) . Esse ato antieconômico é potencializado pela ausência de realização e pesquisa de mercado quanto ao preço dos serviços." (não destacado no original) 
Cabe fazer uma digressão para registrar a análise feita pela secretaria sobre a informação prestada pelo Sebrae/AM de que a contratação se desdobrou em três ações judiciais e que, em razão de uma delas, se obteve o valor de R$ 126.416,49, revertido para a entidade em 12/2/2019[footnoteRef:27]: [27:  Peça 297, p. 26-27.] 
"45.1	Além disso, vale registrar que, em decorrência da ação judicial para tentar identificar o autor das críticas aos gestores da Entidade, obteve da Prodam (Processamento de Dados do Amazonas) , provedor de conteúdo na internet, R$ 126.416,49 (peça 251) , em razão de a mesma não ter armazenado os dados a contento que pudessem identificar o número do I.P (internet protocol) do responsável pelos mencionados comentários negativos." (não destacado no original) 
Ou seja, não se tratou de montante derivado de decisão judicial que tenha condenado os denunciantes a reparar algum tipo de prejuízo, como se quis dar a entender, o que, se tivesse ocorrido, poderia constituir fato mitigador do dano ao erário decorrente de uso de recursos públicos fora das finalidades institucionais da entidade.  
Com relação aos valores contratados, a unidade instrutiva ressaltou que "nenhum documento de pesquisa de preços realizada junto a outros escritórios de advocacia foi apresentado pelos responsáveis"[footnoteRef:28]. [28:  Peça 297, p. 26.] 
Sobre a manifestação da Sra. Andressa Heinrich acerca de sua participação na celebração do contrato, a SecexDesenvolvimento bem salientou que, se o estatuto social do Sebrae estabelece a necessidade da anuência do diretor (a) superintendente às contratações realizadas, assinando os contratos, isso implica que será responsável pela contratação[footnoteRef:29]: [29:  Peça 297, p. 27-28.] 
"47.3	Quando o estatuto social determina a necessidade de assinatura de dois diretores para a celebração de contrato, isso implica que os dois diretores serão responsáveis pela contratação e não apenas o diretor da área afeta ao contrato.
47.4	No mínimo, quando é submetido ao gestor à anuência a celebração de um contrato, espera-se que o dirigente faça os seguintes questionamentos:
	a) como foi selecionado a empresa a ser contratada? 
	b) o preço é compatível com o de mercado? 
	c) é necessário contratar esse serviço? 
	d) a contratação dos serviços guarda relação com os objetivos da entidade?
47.4.1	Considerando que pelo menos três dessas perguntas não teriam uma resposta minimamente satisfatória (era esperado que a gestora, Diretora Superintendente à época, antes da celebração de qualquer contrato com recursos públicos, tivesse convicção de que o preço da contratação era adequado e a execução do objeto satisfazia o interesse público) , posiciona-se por não acolher as razões de justificativa apresentada pela Sra. Andressa." 
Os responsáveis devem, assim, ser apenados com a aplicação da multa prevista no art. 58, II, da Lei 8.443/1992, à exceção do Sr. Aécio Flávio Ferreira da Silva, falecido. 
III
Quanto às demais ocorrências sob exame nos presentes autos, as razões de justificativa apresentadas podem ser acolhidas.
No que se refere ao contrato com a empresa Gomes & Ventura Consultoria e Comércio Exterior Ltda., a Secex-AM, após análise dos documentos juntados aos autos, verificou que a contratação decorreu de processo de credenciamento de pessoas jurídicas, com fundamento no art. 43 do regulamento de licitações e contratos do Sebrae, aprovado pela Resolução CDN 138/2006.
Diante dos indícios de sobreposição de contratos e possíveis pagamentos em duplicidade, com suspeita de dispensa indevida de licitação, em razão do parcelamento de serviços de consultoria, determinei a realização de oitiva do Sebrae/AM e, posteriormente, a audiência dos Srs. Aécio Flávio Ferreira da Silva, Maurício Aucar Seffair e Lamisse Said da Silva Cavalcanti.
Em instrução inicial, a Secex-AM, então responsável pelo processo, após análise dos documentos encaminhados pelo Sebrae/AM, concluiu pela comprovação da prestação dos serviços contratados[footnoteRef:30]: [30:  Peça 67, p. 5-6.] 
"16.	Com base na farta documentação enviada, considero demonstrado que os serviços contratados foram realizados, não se confirmando a denúncia no que se refere aos pagamentos mensais pelo Sebrae/AM sem a entrega de nenhum produto pela consultora.
17.	A empresa contratada desenvolveu uma série de estudos e relatórios, com vistas a alavancar as receitas com empresas beneficiadas do Sebrae/AM, bem como aperfeiçoar o processo de planejamento da Entidade.
 (...) 
22. 	As propostas comerciais eram apresentadas para todo o período solicitado, ou seja, vários meses, considerando o cronograma das metodologias. Ao lançar a contratação, o Sebrae/AM repetiu o objeto da consultoria, não por se tratar de várias consultorias com o mesmo objeto, mas por se tratar de várias ações dentro de uma única consultoria que dura vários meses."
A SecexDesenvolvimento, complementando o exame realizado pela Secex-AM, concluiu não haver indícios de sobreposição de contratos para a execução do mesmo objeto ou de celebração de contratos simultâneos com o mesmo consultor, tampouco parcelamento indevido dos serviços[footnoteRef:31]: [31:  Peça 297, p. 12.] 
"32.1 No tocante à provável sobreposição de objetos de contratos (...) , observa-se que, no caso de objetos similares, os projetos foram executados por consultores distintos.
32.2	 Tal constatação não apresenta contradição com o esclarecimento prestado pelo Sebrae/AM de que os contratos apresentam a particularidade de terem sido firmados individualmente com cada consultor e que havia processos mais complexos que demandaram mais de um consultor (...) .
32.3	 Por outro lado, em relação a contratos com objetos similares que foram executados pelo mesmo consultor, verifica-se que as execuções se deram em períodos distintos. Além disso, como no caso da elaboração de relatórios mensais, não se vislumbra a possível sobreposição de objetos de contratos."
Com relação à inobservância do rodízio nas contratações por credenciamento, o Sistema de Gestão de Credenciados (SGC) do Sebrae/AM admite, excepcionalmente, a dispensa desse procedimento[footnoteRef:32]: [32:  Peça 131, p. 10.] 
"Art. 34. Excepcionalmente, poderá haver contratação de prestadores de serviços que não estejam na prioridade do rodízio quando o trabalho a ser desenvolvido for complemento ou continuação de trabalho anteriormente realizado pelo próprio profissional e desde que justificado pela unidade demandante."
Sobre esse ponto, registra a secretaria que a decisão dos gestores de firmar novos contratos com a mesma empresa, sem a observância do rodízio, foi justificada nos autos, explicando, em síntese, que os serviços relativos ao desenvolvimento de projetos ligados ao acompanhamento da execução e ao monitoramento das unidades do Sebrae/AM, objeto da consultoria, são constituídos por etapas subsequentes de ações, e que a contratação de uma nova empresa redundaria em custos mais elevados[footnoteRef:33]: [33:  Peça 28, p. 6-7.] 
"No intuito de promover análise de desempenho da execução física e financeira, (...) solicitamos autorização para contratar serviços de consultoria com base nas justificativas a seguir:
A necessidade de serviços relativos ao desenvolvimento de projetos ligados ao acompanhamento da execução e monitoramento dos projetos das Unidades do SEBRAE/AM sendo estes: Relatório Mensal de Gestão, MDEZ e Política de Negócios;
A existência de uma sistemática específica para a execução dos serviços da Política de Negócios, análise de custos e precificação de soluções do SEBRAE/AM;
Por tratar-se de uma etapa subsequente das ações do MDEZ que demanda informações, práticas e análises oriundas do mesmo;
O fato de que os serviços de consultoria do MDEZ e Boletim RMG utilizam metodologia própria, a qual foi customizada pela empresa IVM Consultoria especialmente para o SEBRAE AM;
A contratação de uma nova empresa levaria à praticamente iniciar o serviço do ponto zero, incorrendo em custos mais elevados;
Verificando-se ainda, de acordo com orientação da Unidade Gestora do SGC, a possibilidade da contratação onde, pode-se contratar credenciado que esteja fora da prioridade do rodízio, desde que atenda aos requisitos constantes do Art. 34 do Regulamento SGC.
 (...) 
Além disso, não há dispositivo algum no referido Regulamento que estipule a quantidade de meses para contratação, desde que não ultrapasse o valor máximo de R$ 44.000,00 (quarenta e quatro mil reais) por contrato realizado através de uma Carta Contrato simples, e, as 120 horas mensais.
No caso de o valor a ser contratado ultrapassar os R$ 44.000,00 (quarenta e quatro mil reais) , existe ainda a possibilidade de contratar a consultoria através da Ordem de Serviço, via SGC, onde a Assessoria Jurídica deverá elaborar um Contrato de prestação de serviços que permite a continuidade dos trabalhos.
Ante o exposto, solicitamos autorização para contratar a prestadora de serviços IVM consultoria a fim de darmos prosseguimento nas ações dos projetos supracitados."
Tendo em vista que a unidade instrutiva demonstrou não ter havido sobreposição de contratos nem parcelamento indevido dos serviços, acolho as razões de justificativa do Sr. Maurício Aucar Seffair e da Sra. Lamisse Said da Silva Cavalcanti.
Por fim, com relação à terceira irregularidade submetida a apuração neste processo, relativa a processos de concessão de diárias e adiantamentos a dirigentes da entidade, a SecexDesenvolvimento, após minuciosa análise, concluiu que os questionamentos acerca deste item foram adequadamente dirimidos pelo Sebrae/AM.
	Diante do exposto, voto no sentido de que seja aprovado o acórdão que ora submeto à apreciação deste Colegiado.
TCU, Sala das Sessões, em 20 de setembro de 2022.
 (assinado eletronicamente) 
Weder de Oliveira 
Relator